---
title: "birt 使用教學"
subtitle: "lavaan 風格的 IRT／作答時間模型：以 ELGM（近似貝氏）為主，最大概似與 JAGS 為輔"
author: "Jie-Wen Tsai"
date: today
lang: zh-Hant
format:
  html:
    toc: true
    toc-depth: 3
    toc-location: left
    embed-resources: true
    code-tools: true
    code-overflow: wrap
    theme: cosmo
    df-print: default
execute:
  echo: true
  warning: false
  message: false
---

這份教學寫給研究生。
我們從安裝開始，一步一步配適作答反應加作答時間的模型。

**這份教學的主線是 ELGM。**

- `birt(model, data)` 預設用 RTMB 引擎做 ELGM，也就是近似貝氏推論。
- 需要分數檢定（score test）、AIC、BIC 時，改用同一個邊際概似的最大概似估計。
- JAGS 引擎是選配，只有少數功能需要它（第 9 節）。

**每段程式之後都有兩張清單：**

- **逐行說明**：每一行程式在做什麼。
- **輸出怎麼讀**：輸出裡每一塊的意思，以及數字怎麼解讀。

**程式與輸出：** 文中的程式都實際執行過。
輸出中印出的秒數會隨電腦負載改變；文中提到的時間是在同一台電腦上單獨執行時的大約值。
資料是模擬資料（`sim_rtirt()`、`sim_hgrm()`），所以任何電腦都能重現。
JAGS 的鏈數與迭代數刻意設小，只為了讓文件跑得快；實際分析請用預設值。

**實際資料的結果：** 標明「TIMSS」或「SEL」的表格來自兩份資料的完整分析，不在本文件中執行。

- TIMSS 2019 臺灣：N = 631，14 題數學，每題都有作答時間。
- SEL 量表：N = 1068，30 題四點量表，每人只有一個總作答時間。

**符號：** 本文一律用 j 表示受試者（person），i 表示題目（item）。

## 0. 安裝與名詞

### 0.1 安裝

```r
install.packages(c("RTMB", "lavaan", "statmod", "coda", "loo"))
install.packages("birt_0.1.0.tar.gz", repos = NULL, type = "source")
# 選配：JAGS 引擎（另外要先裝 JAGS 4.3 以上）與 DIF 樹
install.packages(c("R2jags", "partykit"))
```

逐行說明：

1. 安裝 birt 的相依套件。RTMB 是 ELGM 與最大概似的計算核心，是 birt 的一部分，一定要裝。
2. 從原始碼檔安裝 birt。
3. 註解：下一行是選配。
4. R2jags 只在 `engine = "jags"` 時需要；它還需要先從 <https://mcmc-jags.sourceforge.io/> 安裝 JAGS 程式本身。partykit 只有 `dif_tree()` 需要。

輸出怎麼讀：

- 這段不在文件中執行，沒有輸出。
- 安裝成功時，R 只會顯示下載與編譯的訊息。

### 0.2 名詞表

下面的名詞在後文第一次出現時也會再解釋。

| 名詞 | 意思 |
|---|---|
| 潛在變項 | 無法直接觀察的特質，例如能力（ability）與速度（speed）。每個受試者 j 有自己的值 θ_j。 |
| 條件概似（conditional likelihood） | 把每個人的潛在變項值當成已知時，資料的機率 p(y \| θ, ψ)。ψ 是題目參數等其他參數。 |
| 邊際概似 L(ψ)（marginal likelihood） | 把每個人的潛在變項積分掉之後的資料機率 ∫ p(y \| θ, ψ) p(θ \| ψ) dθ。它只是 ψ 的函數。輸出中的 `logLik`、`-2logL` 都指它。 |
| AGHQ | 適應性 Gauss–Hermite 積分（adaptive Gauss–Hermite quadrature）。在每個人的後驗眾數附近放少數節點，用加權和近似上面的積分。 |
| 最大概似（ML） | 找出讓邊際概似最大的 ψ。不用先驗。birt 寫成 `rtmb_control(method = "aghq")`。 |
| ELGM | 延伸潛在高斯模型（extended latent Gaussian model；Stringer, Brown & Stafford, 2023）的近似貝氏推論。內層用 AGHQ 把每個人積掉，外層對其餘參數的後驗再做一次適應性積分。birt 的預設。 |
| 先驗（prior） | 看資料之前對參數的假設分配。ELGM 與 JAGS 都會用；最大概似不用。 |
| 後驗平均數、後驗 SD | 看過資料後，參數分配的平均數與標準差。ELGM 的 `est` 與 `sd` 就是這兩個量。 |
| 95% 可信區間 | 後驗分配中間 95% 的範圍。輸出中的 `q025`、`q975`（或 `pi.lower`、`pi.upper`）。 |
| 模型證據 p(y)（輸出叫 log marginal likelihood，`logML`） | 把 L(ψ) 再對參數 ψ 依先驗積分：log p(y) = log ∫ L(ψ) p(ψ) dψ。ELGM 的外層積分順便算出它。它和 log L(ψ) 不是同一個數。 |
| 超參數（hyperparameter） | 控制潛在變項分配的少數參數，例如 speed 的 SD、ability 與 speed 的相關、SHASH 的形狀、`V(f) ~ z` 的調節效果。ELGM 的外層只在這些方向放積分節點。 |
| 潛在高斯場 W | ELGM 中先被積分掉的那一組常態潛在變項。birt 的 W 只包含每個人的潛在變項。 |
| Laplace 近似 | 用眾數處的二次展開（常態近似）代替積分。AGHQ 只用 1 個節點時就是 Laplace 近似。 |
| NUTS | 一種 Hamiltonian MCMC 抽樣法（Stan 使用的方法）；tmbstan 讓 RTMB／TMB 模型用 Stan 抽樣。本文用它當「標準答案」核對 ELGM。 |
| Bayes factor（BF） | 兩個模型 p(y) 的比值。BF = 10 表示資料在模型 A 下的機率是模型 B 的 10 倍。 |
| EAP | 後驗期望值（expected a posteriori），每個人潛在變項的後驗平均數。`scores()` 給 EAP 與後驗 SD（PSD）。 |
| 信度 | birt 的 EAP 信度 = var(EAP) / (var(EAP) + mean PSD²)。 |

```{r setup}
library(birt)
```

逐行說明：

1. 載入 birt。RTMB 引擎在需要時自動載入，不必另外 `library(RTMB)`。

輸出怎麼讀：

- 沒有輸出代表載入成功。

## 1. 快速開始：第一個 ELGM 模型

### 1.1 資料

```{r data}
d <- sim_rtirt(N = 500, K = 10)
head(round(d[, c("y1", "y2", "t1", "t2", "x1", "x2")], 2), 3)
```

逐行說明：

1. `sim_rtirt()` 模擬 500 人、10 題的資料。每題有答對與否 `y1`–`y10`（0/1），以及 log 作答時間 `t1`–`t10`。`x1`、`x2` 是兩個標準常態的共變項。
2. 只看前 3 人、6 個欄位，四捨五入到小數兩位。

輸出怎麼讀：

- 每一列是一個受試者 j。
- `y1`、`y2` 是 0 或 1。
- `t1`、`t2` 已經取過 log，所以大約在 2.5–5 之間（約 12–150 秒）。
- 模擬的真值：ability 與 speed 本身互相獨立（相關為 0）。奇數題的 log 時間和能力無關；偶數題的 log 時間會隨能力變短（交叉負荷 −0.3）。後面的模型比較會用到這一點。

### 1.2 寫模型

```{r syntax-vdl}
items <- paste0("y", 1:10)
times <- paste0("t", 1:10)
model <- rtirt_syntax(items, times)
cat(model)
```

逐行說明：

1. 作答題的欄名 `y1`–`y10`。
2. 作答時間的欄名 `t1`–`t10`。
3. `rtirt_syntax()` 依欄名寫出常用的 RT-IRT 語法。預設是 van der Linden（2007）的階層模型。
4. 印出語法。

輸出怎麼讀：

- **第一行 `ability =~ y1 + ...`：** `ability` 的測量負荷量。二元題用 logit 連結。
- **第二行 `speed =~ -1*t1 + ...`：** `speed` 的負荷量都固定為 −1。speed 越高，log 時間越短。這就是對數常態作答時間模型。
- **第三行 `ability ~~ speed`：** 兩個潛在變項的相關。
- 語法沿用 lavaan：`=~` 是「由……測量」，`~~` 是共變，`~` 是迴歸。
- birt 有一個專屬規則：同一個因素的第二行 `=~` 代表交叉負荷（1.6 節、第 2 節）。

### 1.3 配適

```{r fit}
fit <- birt(model, data = d)
fit
```

逐行說明：

1. 用預設設定配適：RTMB 引擎、`method = "elgm"`。在這台電腦上大約 20 秒。
2. 印出簡短的概覽。

輸出怎麼讀：

- **`RTMB engine: marginal likelihood (persons integrated out)`：** 用的是邊際概似，每個人的潛在變項已經積分掉。
- **`Distributions`：** 兩個潛在變項都是常態；10 個連續指標（log 時間）殘差為常態；10 個二元題用 logit。
- **`Approximate Bayes (ELGM; W = person latents): 42 parameters`：** ELGM 的潛在高斯場 W 只放每個人的潛在變項；其餘 42 個參數由外層處理。
- **`inner: AGHQ (k = 9) per person`：** 內層。每人用 9 × 9 個節點積掉 (ability, speed)。兩個潛在變項時預設 k = 9；只有一個潛在變項時預設 k = 21（第 8 節）。
- **`outer: AGHQ, k = 9 on lsd2, atr`：** 外層。在兩個超參數方向各放 9 個節點：`lsd2` 是 speed 的 log SD，`atr` 是相關的 atanh 轉換。
- **超參數怎麼選：** birt 自動挑選（`rtmb_control(hyper = "auto")`）。speed 是 SHASH 時，取它的形狀參數；否則取潛在變項的相關、路徑與 SD（含 `V(f) ~ z`）。自動挑選最多 3 個方向，多出來的改用高斯近似，並印出訊息說明（4 個方向要 5⁴ = 625 個節點，外層時間約是 3 個方向的 5 倍，結果幾乎相同）。每個方向的節點數依方向數而定：1 個方向 11 個，2 個方向 9 個，3 個方向 5 個；自己用 `hyper =` 指定更多方向時，4 個方向 5 個，更多時 3 個。
- **`Gaussian in 40 directions (81 nodes)`：** 其餘 40 個題目參數用高斯近似；外層總共 9 × 9 = 81 個節點。
- **`log marginal likelihood -6883.73`：** 模型證據 log p(y)，模型比較用（第 4 節）。
- **`-2logL at the posterior mode 13448.7`：** 在後驗眾數處的 −2 log L(ψ)。它除以 −2 是 −6724.34，和 logML 不同：logML 還包含了對參數的積分與先驗。
- **`Reliability`：** ability 的 EAP 信度 .760，speed 為 .861。

### 1.4 參數表：`summary()`

```{r summary}
summary(fit)
```

逐行說明：

1. `summary()` 一次算好所有表格並印出。

輸出怎麼讀（依出現順序）：

- **`$fit`：** `logML` 是 log 邊際概似；`logLik_mode` 與 `Deviance_mode` 是後驗眾數處的 log 概似與 −2 倍；`nodes` 是外層節點數；`ESS_nodes` 是外層節點的有效個數（權重越集中，數字越小）。
- **`$items`：** 每題一列的後驗平均數。二元題另外換算成 IRT 參數：`a` 等於負荷量，`b` = −截距 / a。例如 y4 的 `b` = 2.243，是最難的一題。
- **`$se`：** 與 `$items` 同版面的後驗 SD。
- **`$parameters`：** lavaan 式分段表。
  - `Estimate` 是後驗平均數，`Post.SD` 是後驗 SD，`pi.lower`、`pi.upper` 是 95% 可信區間，`Prior` 是先驗。
  - `ability =~ y1` 的先驗 `hier(ability)` 是階層 lognormal 先驗：同一因素的負荷量共用一個平均數 μ。
  - `ability ~~ speed` 的估計 0.424 是相關，95% 區間 [0.326, 0.515]。真正的相關是 0；相關模型沒有交叉負荷，只好把偶數題「能力高、做得快」的效果吸收成 0.424 的相關。
  - `Variances` 段中，`speed` 是速度的變異數（0.137）；`t1`–`t10` 是各題 log 時間的殘差變異數。先驗 `sd dt(0, 1, 3) T(0,)` 是對 **SD** 的半 t 分配（自由度 3）。
  - `Intercepts` 段：二元題是 logit 截距，時間題是平均 log 時間。
- **`$reliability`：** EAP 信度。

### 1.5 個人分數與信度

```{r scores}
head(scores(fit), 3)
reliability(fit)
```

逐行說明：

1. `scores()` 給每個人的 EAP 與後驗 SD，這裡只看前 3 人。
2. `reliability()` 給每個潛在變項的 EAP 信度。

輸出怎麼讀：

- `id` 是受試者編號（沒有給 `id =` 時是 1..N）。
- `ability`、`speed` 是 EAP；`ability_psd`、`speed_psd` 是後驗 SD。
- ELGM 的 EAP 是所有外層節點上 EAP 的加權平均，所以已經考慮了題目參數的不確定性。
- 信度和 `fit` 印出的數字相同：ability .760、speed .861。

### 1.6 `rtirt_syntax()` 的其他選項

```{r syntax-options}
cat(rtirt_syntax(items, times, cross = "free"))
cat(rtirt_syntax(items, times, structure = "path", cov = c("x1", "x2")))
```

逐行說明：

1. `cross = "free"`：每一題的 log 時間都有一個 ability 的交叉負荷（Bolsinova & Tijmstra, 2018）。
2. `structure = "path"`：用迴歸 `speed ~ ability` 取代相關；`cov =` 把共變項加進潛在迴歸。

輸出怎麼讀：

- 第一段多了一行 `ability =~ t1 + ... + t10`。同一個因素的第二行 `=~` 就是**交叉負荷**：能力對 log 時間的直接效果。這時沒有 `ability ~~ speed`，因為所有題目共同的交叉負荷就等於相關（見第 4 節）。
- 第二段最後一行 `speed ~ ability + x1 + x2` 是潛在迴歸：速度對能力與兩個共變項的迴歸。

| 參數 | 選項 |
|---|---|
| `cross` | `"none"`、`"free"`、`"ssp"`（spike-and-slab，只限 JAGS） |
| `structure` | `"cor"`、`"path"`、`"none"`；有交叉負荷時只能 `"none"` |
| `cov`、`cov_on` | 潛在迴歸的共變項，以及迴歸到 `"speed"`（預設）、`"ability"` 或 `"both"` |
| `speed_var = "fixed"` | 加上 `speed ~~ 1*speed`（對 log 秒數通常過度限制） |

### 1.7 真實資料：原始秒數、ID 與防呆

真實資料的時間通常是秒數，而且每個人有 ID：

```r
items <- grep("^ME[0-9]+$", names(raw), value = TRUE)
times <- paste0(items, "_S")
fit <- birt(rtirt_syntax(items, times), raw, log_rt = TRUE, id = "IDSTUD")
head(scores(fit))
```

逐行說明：

1. 找出 TIMSS 式的題目欄名（例如 `ME62344`）。
2. 對應的作答秒數欄名（例如 `ME62344_S`）。
3. `log_rt = TRUE`：連續指標是秒數，先取 log 再配適（欄名不變）；`id = "IDSTUD"`：用這一欄當受試者編號。
4. `scores()` 的 `id` 欄就是 IDSTUD。

輸出怎麼讀：

- 這段不執行（`raw` 是你自己的資料）。
- 只有部分連續指標是時間時，改給欄名，例如 `log_rt = times`。`summary()` 會標明哪些欄位取過 log。

常見的資料錯誤會在配適之前被擋下或警告：

```{r datachecks, error = TRUE, warning = TRUE}
d12 <- d
d12$y1 <- d12$y1 + 1
birt(model, d12)
dsec <- d
for (v in times) dsec[[v]] <- exp(dsec[[v]])
invisible(capture.output(rtmb_code(model, data = dsec, estimate = FALSE)))
```

逐行說明：

1. 複製一份資料。
2. 把 y1 改成 1/2 編碼（常見的匯入錯誤）。
3. 嘗試配適：會在估計之前就停下。
4. 再複製一份資料。
5. 把 log 時間轉回秒數，模擬「忘了取 log」。
6. `rtmb_code(..., estimate = FALSE)` 只檢查資料、產生程式碼，不估計；`capture.output()` 把產生的程式碼藏起來，只留下警告。

輸出怎麼讀：

- **Error：** y1 只有 1、2 兩個值，不是 0/1。訊息直接告訴你怎麼改：`data$y1 <- data$y1 - 1`。
- **Warning：** 連續指標都是正數、右偏、中位數大於 10，看起來像原始秒數。模型假設殘差常態，所以請用 `log_rt = TRUE`。
- `birt()` 會給同樣的警告；這裡用 `rtmb_code()` 只是為了不必真的配適。

## 2. 語法規則與先驗

| 寫法 | 意思 | 預設先驗 |
|---|---|---|
| `f =~ y1 + y2` | 每個因素的第一行：測量負荷量 | 階層 lognormal（正）：log λ_i ~ N(μ_f, 1)，μ_f ~ N(0, 10)（10 是變異數，SD 3.16；JAGS 寫法 `dnorm(0, 0.1)`） |
| `f =~ t1 + t2`（同因素第二行起） | 交叉負荷 | `dnorm(0, 1)` |
| `f =~ -1*t1` | 固定值 | — |
| `f =~ r*t1 + r*t2` | 相同標籤代表同一個參數 | — |
| `f =~ prior("dnorm(0, 100)")*t1` | 逐一自訂先驗（**精確度**參數化） | — |
| `f =~ prior("ssp")*t1` | spike-and-slab（只限 JAGS，第 9 節） | — |
| `f1 ~~ f2` | 因素相關 | `dunif(-1, 1)` |
| `f ~~ 1*f` | 固定（殘差）變異數 | — |
| `f ~ x1 + x2` | 潛在迴歸 | `dnorm(0, 1)` |
| `f2 ~ f1` | 兩個潛在變項之間的路徑 | `dnorm(0, 1)` |
| `V(t1) ~ f`、`E(y1) ~ z` | 調節敘述（第 6、8 節） | `dnorm(0, 1)` |

**識別由套件自動處理：**

- 有自由負荷量的因素（例如 ability），變異數固定為 1。
- 負荷量全部固定的因素（例如 speed），變異數自由估計。
- 兩個因素預設不相關；要相關請寫 `ability ~~ speed`。

### 2.1 預設先驗：`dpriors()`

先驗的寫法沿用 JAGS：常態分配用**精確度**（1/變異數）參數化，所以 `dnorm(0, 1/9)` 代表 SD 3，`dnorm(0, 100)` 代表 SD 0.1。

```{r dpriors}
dpriors()
```

逐行說明：

1. 列出每一類參數的預設先驗。

輸出怎麼讀：

- `loading`：測量負荷量，`hier` 是階層 lognormal。
- `cross`、`beta`：交叉負荷、迴歸係數，N(0, 1)。
- `intercept_binary`：二元題截距 N(0, 3²)；`intercept`：連續指標截距 N(0, 10²)。
- `resid_sd`、`factor_sd`：殘差 SD 與因素 SD，半 t 分配（自由度 3）。
- `cor`：相關，均勻分配 U(−1, 1)。
- `slab_sd`：spike-and-slab 的 slab SD（只限 JAGS）。
- `moderation`、`threshold`、`threshold_step`、`step_ratio`：順序題與調節效果（第 8 節）。
- `skew`、`tail`：SHASH 分配的偏態與尾部（第 6 節）。

### 2.2 改先驗：整類改與逐一改

設定先驗有三個層次：

1. **預設：** 上表。
2. **整類改：** `dp = dpriors(類別 = "...")`，對應 blavaan 的 `dpriors()`。
3. **逐一改：** 在語法裡寫 `prior("...")*t1`。

下面把所有交叉負荷的先驗改成 SD 0.1 的常態，和預設先驗比較。這種做法叫 BSEM 式的小變異先驗（Bayesian SEM；Muthén & Asparouhov, 2012）：不把交叉負荷固定為 0，而是讓它們只能稍微偏離 0。

```{r priors}
m_cross <- rtirt_syntax(items, times, cross = "free")
fc <- birt(m_cross, d)
fb <- birt(m_cross, d, dp = dpriors(cross = "dnorm(0, 100)"))
ec <- estimates(fc)
eb <- estimates(fb)
sel <- ec$op == "=~" & ec$rhs %in% c("t1", "t2")
data.frame(ec[sel, c("lhs", "op", "rhs")],
           default = round(ec$est[sel], 3), bsem = round(eb$est[sel], 3),
           prior_bsem = eb$prior[sel])
```

逐行說明：

1. 交叉負荷模型的語法（1.6 節）。
2. 用預設先驗 N(0, 1) 配適，存成 `fc`（第 4 節還會用到）。
3. 同一個模型，交叉負荷改用 `dnorm(0, 100)`，即 SD 0.1。
4. 取出 `fc` 的參數表。
5. 取出 `fb` 的參數表。
6. 選出 t1、t2 的兩種負荷量列（speed 的固定負荷與 ability 的交叉負荷）。
7. 建立資料框，先放參數名欄 `lhs`、`op`、`rhs`。
8. 續行：兩個配適的後驗平均數，四捨五入到小數三位。
9. 續行：`fb` 的先驗欄。

輸出怎麼讀：

- `speed =~ t1`、`speed =~ t2` 固定為 −1，兩個配適都一樣。
- `ability =~ t1` 的真值是 0，`ability =~ t2` 的真值是 −0.3（能力高的人做得快）。
- 預設先驗下，t2 的交叉負荷是 −0.284，接近真值。
- SD 0.1 的先驗把它往 0 拉到 −0.239。先驗越窄，縮得越多。
- `prior_bsem` 欄確認 `fb` 用的是 `dnorm(0, 100)`。

### 2.3 spike-and-slab 只能用 JAGS

`prior("ssp")` 是變項選擇用的 spike-and-slab 先驗。它是離散的混合先驗，ELGM 的積分處理不了，所以 RTMB 引擎會拒絕：

```{r ssp-refuse, error = TRUE}
birt(rtirt_syntax(items, times, cross = "ssp"), d)
```

逐行說明：

1. `cross = "ssp"` 讓每個交叉負荷都用 spike-and-slab，再用預設的 ELGM 配適。

輸出怎麼讀：

- 錯誤訊息說明：`prior("ssp")` 需要 `engine = "jags"`。
- 在 ELGM 下的替代方案是小變異的常態先驗，例如 `prior("dnorm(0, 100)")`（上一節的 BSEM 做法）。
- 要做 spike-and-slab，請看第 9 節。

### 2.4 不支援的寫法

- 超過兩個潛在變項。
- 指標之間的殘差相關。
- 共變項有遺漏值。指標可以有遺漏（假設 MAR）。
- lavaan 的定義參數（`:=`）與限制式（`a1 > 0`、`a1 == a2`）。相等限制請用相同標籤；這兩種寫法會直接報錯。
- ability 對 log 時間有自由交叉負荷時，再加 `speed ~ ability`：

```{r refuse, error = TRUE}
birt(paste(m_cross, "speed ~ ability", sep = "\n"), d)
```

逐行說明：

1. 在交叉負荷模型後面加一行 `speed ~ ability`，再配適。

輸出怎麼讀：

- 套件在配適前就擋下。
- 原因：speed 的負荷量都是 −1，所以「每題共同的交叉負荷」和路徑 `speed ~ ability` 是同一件事，兩者無法分開估計。
- 訊息建議刪掉其中一個。

## 3. 物件與輸出

`birt()` 回傳一個清單。所有衍生量都存在物件裡，後續計算不必重跑模型。

### 3.1 摘要表物件

`summary(fit)` 回傳一個 S3 物件（`birt_summary`）。每張表都是 data.frame，印出時標上名字，所以看到 `$items` 就知道用 `s$items` 取出。

```{r summary-object}
s <- summary(fit)
names(s)
head(as.data.frame(s), 4)
print(s, tables = "fit")
```

逐行說明：

1. 存下摘要物件。
2. 列出它有哪些表。
3. `as.data.frame()` 轉成長表（一個參數一列），只看前 4 列。
4. 只印 `$fit` 這一張表。

輸出怎麼讀：

- `names(s)`：`header`、`fit`、`items`、`se`、`parameters`、`moderation`、`precision`、`reliability`。`moderation` 與 `precision` 只有順序題模型才有內容（第 8 節）。
- 長表的欄位：`lhs`、`op`、`rhs` 是 lavaan 式的參數名；`est` 是後驗平均數；`se` 在 ELGM 下是後驗 SD；`lower`、`upper` 是 95% 可信區間；`prior` 是先驗；`fixed` 標出固定參數。長表可以直接 `write.csv()`。
- `tables = "fit"` 只印出開頭的模型說明（header）與 `$fit` 表，其他表都省略。

同一個量在不同輸出裡的欄名：

| 量 | `summary()$parameters` | `as.data.frame(summary())` | `estimates()` |
|---|---|---|---|
| 後驗平均數（ML：估計值） | `Estimate` | `est` | `est` |
| 後驗 SD（ML：標準誤） | `Post.SD` | `se` | `sd` |
| 95% 區間下界、上界 | `pi.lower`、`pi.upper` | `lower`、`upper` | `q025`、`q975` |

| 元素 | 內容 |
|---|---|
| `$header` | 模型、資料、估計方法 |
| `$fit` | ELGM：logML；ML：logLik、AIC、BIC；JAGS：DIC、WAIC、LOOIC 與最大 R̂ |
| `$items`、`$se` | 每題一列的參數，與其後驗 SD（ML 為標準誤） |
| `$parameters` | 依 lavaan 分段的參數表 |
| `$moderation`、`$precision` | 順序題模型的調節效果、依調節變項分組的精確度 |
| `$selection` | spike-and-slab 的選擇結果（JAGS） |
| `$reliability` | EAP 信度 |

### 3.2 參數表與點估計

```{r estimates}
e <- estimates(fit)
names(e)
e[e$op == "~~" & e$lhs != e$rhs, ]
```

逐行說明：

1. `estimates()` 給 lavaan 式參數表。
2. 看有哪些欄位。
3. 只看不同變項之間的 `~~`，也就是 ability 與 speed 的相關。

輸出怎麼讀：

- 欄位：`lhs`、`op`、`rhs`、`prior`、`est`（後驗平均數）、`sd`（後驗 SD）、`q025`、`q975`（95% 可信區間）。JAGS 配適的欄名相同，所以程式可以共用。
- 相關的後驗平均數 0.424，後驗 SD 0.048。

### 3.3 模型式子：`equations()`

`equations(fit)` 把配適的模型寫成式子，風格接近 SAS NLMIXED。

```{r equations}
equations(fit)
```

逐行說明：

1. 把模型寫成數學式。

輸出怎麼讀：

- **Measurement：** 二元題 logit P(y_ij = 1) = d_i + λ_i·ability_j；時間題 t_ij = ξ_i − speed_j + ε_ij，ε_ij ~ N(0, σ_i²)。下標 j 是人，i 是題目；`i ∈ {...}` 列出適用的題目。
- **Latent variables：** ability_j ~ N(0, 1)；speed_j ~ N(0, σ[speed]²)；兩者的相關為 r。
- **Priors：** 每個參數的先驗，例如 r ~ U(−1, 1)、d_i ~ N(0, 3²)、σ_i 為半 t₃。最後一行 μ[ability] 是階層負荷量先驗的平均數。
- **Likelihood：** 邊際概似 L(ψ) = ∏_j ∫ p(y_j | θ_j, ψ) p(θ_j | ψ) dθ_j；ELGM 再對 p(ψ | y) ∝ L(ψ) p(ψ) 做後驗。

```{r equations-latex, eval = FALSE}
writeLines(as.character(equations(fit, "latex")), "model.tex")
```

逐行說明：

1. `format = "latex"` 輸出 LaTeX 的 `aligned` 區塊，存成 model.tex；論文裡用 `\[ \input{model.tex} \]` 放入。

輸出怎麼讀：

- 這段不執行；會在工作目錄產生一個 .tex 檔。

### 3.4 計算步驟：`algorithm()`

`equations()` 寫模型；`algorithm(fit)` 寫這個配適**怎麼算出來**，一步一個編號，數字都取自這個配適。

```{r algorithm}
algorithm(fit)
```

逐行說明：

1. 印出這個 ELGM 配適的計算步驟。

輸出怎麼讀：

- **符號：** ϑ 就是參數 ψ 換到工作尺度（正的參數取 log、相關取 atanh），讓最佳化不受範圍限制。
- **1：** 每個人的潛在變項寫成兩個獨立標準常態 z₁、z₂ 的轉換；相關 r 用 Cholesky 方式放進 speed。xⱼ′β 是潛在迴歸的部分，這個模型沒有共變項，所以是 0。
- **2：** 邊際概似是每人一個低維積分的乘積。
- **3：** 先驗轉到工作尺度（例如 SD 取 log、相關取 atanh），並加上 Jacobian。42 個先驗項。
- **4：** 起始值來自 Laplace 近似（RTMB 內建，很快但較不準）。
- **5–6：** 每人的積分中心（眾數）與 Cholesky 因子；9 × 9 = 81 個 AGHQ 節點。
- **7：** 找後驗眾數；這個配適跑了 2 輪（每一輪把節點移到新的眾數再最佳化）。`accuracy check` 比較 k = 9 與 k = 15 個節點的目標函數（13608.261 對 13608.262），差距遠小於 0.5，表示內層積分夠準。注意：這裡的目標函數是 −2 log L − 2 log 先驗，所以比 1.3 節的 13448.7 大。
- **8：** 在眾數處用自動微分算 Hessian，把參數分成兩個積分方向（`lsd2`、`atr`）與 40 個高斯方向。
- **9：** 外層 81 個節點。每個方向左右各自依 ±2 SD 處的後驗下降量調整寬度（INLA 也這樣做；INLA 是另一套常用的近似貝氏軟體）；`scaling of lsd2: 0.99 below, 1.01 above` 接近 1，表示後驗接近常態。高斯方向在每個節點移到條件眾數。
- **10：** 節點權重與 log 邊際概似 −6883.73；節點的有效個數 12.0。
- **11：** 所有報告的量都是節點上的加權平均；95% 區間用 Cornish–Fisher 修正偏態。
- **12：** EAP 是每個外層節點上 EAP 的混合。

### 3.5 收斂與積分檢查：`convergence()`

```{r convergence}
convergence(fit)
```

逐行說明：

1. 列出最佳化與積分的檢查。

輸出怎麼讀：

- `nlminb_code` 0 表示最佳化正常結束；`max_abs_gradient` 接近 0 表示到達眾數。
- **外層：** 81 個節點，有效 12.0 個。`largest mass on the two outermost nodes of a direction 0.000 (Gaussian: 0.000)`：每個超參數方向最外面兩個節點上的後驗質量（取最大的方向），與常態後驗應有的值比較。若遠大於常態值，表示網格不夠寬，會有警告（第 6 節會遇到）。`max log posterior above the mode 0.000`：沒有節點比眾數高，沒有多峰的跡象。
- **AGHQ rounds：** 第一個數是在 Laplace 起始值、以 AGHQ 重新計算的目標函數；後兩個是第 1、2 輪。最後兩個相同，表示收斂。
- **Quadrature check：** k = 9 與 k = 15 的結果幾乎相同。

### 3.6 常用函數

| 函數 | ELGM | ML | JAGS |
|---|---|---|---|
| `summary()`、`estimates()`、`coef()` | 後驗平均數、SD | 估計值、SE | 後驗平均數、SD |
| `scores()`、`reliability()` | ✓ | ✓ | ✓ |
| `fit_indices()` | logML | logLik、AIC、BIC | DIC、WAIC、LOOIC |
| `compare()` | Bayes factor | AIC、BIC | LOOIC、ELPD |
| `equations()`、`algorithm()` | ✓ | ✓ | ✓ |
| `quantiles()`、`quantile_test()`、`cond_reliability()`、`rt_information()` | ✓ | ✓ | — |
| `score_test()`、`quantile_score()`、`dif_tree()` | — | ✓ | — |
| `rtmb_code()` | ✓ | ✓ | — |
| `jags_code()`、`posterior_draws()`、`ppc()`、`pointwise_loglik()` | — | — | ✓ |

### 3.7 ELGM 準不準？

ELGM 是近似。我們用 NUTS（tmbstan 抽同一個聯合後驗，人與參數一起抽）核對過（`scripts/38_elgm_check.R`）：

| 模型（N = 300–400） | 參數 | ELGM | NUTS |
|---|---|---|---|
| van der Linden | ρ | 0.431（0.075） | 0.428（0.076） |
| van der Linden | speed 變異數 | 0.117（0.014） | 0.117（0.014） |
| 交叉負荷，先驗 SD 0.1 | ability =~ t4 | −0.219（0.042） | −0.218（0.042） |
| SHASH speed | 偏態 | 0.530（0.235） | 0.528（0.247） |
| SHASH speed | 尾部 | 0.982（0.164） | 0.974（0.167） |

括號內為後驗 SD。

- 所有參數的後驗平均數都在 NUTS 的 0.27 個 SD 以內。JAGS 引擎（相同 `dpriors()`）與 NUTS 的差距在 0.06 個 SD 以內，表示兩個引擎的先驗轉換一致。
- **為什麼題目參數不放進高斯場 W：** pilot 顯示，題目參數放進 W 時，內層眾數其實是懲罰化的聯合最大概似，ρ 偏到 0.58（同一份 pilot 資料的 NUTS 是 0.31；這不是上表的資料）。所以 birt 的 W 只放人的潛在變項。
- **限制：** 外層以高斯處理的方向，準確度與 Laplace 相同。識別很弱、後驗右尾很長的鑑別度（短測驗）會低估後驗 SD（例如 0.60，NUTS 為 1.02），這時請用 JAGS 引擎。
- **SHASH 形狀參數需要兩個設定**（都是預設）：在每個外層節點把其他參數移到條件眾數（`cond_modes = TRUE`）；每個方向左右分別調整網格寬度。沒有這兩個設定時，偏態的後驗 SD 只有 0.14（NUTS 為 0.23）。

## 4. 模型比較

### 4.1 ELGM：log 邊際概似與 Bayes factor

```{r compare-elgm}
m_ind <- sub("ability ~~ speed", "", model, fixed = TRUE)
fi <- birt(m_ind, d)
compare(correlated = fit, cross = fc, independent = fi)
```

逐行說明：

1. 從階層模型的語法刪掉 `ability ~~ speed`，得到「兩因素獨立」的模型。
2. 用 ELGM 配適。
3. 比較三個 ELGM 配適：相關模型（第 1 節的 `fit`）、交叉負荷模型（2.2 節的 `fc`）、獨立模型。

輸出怎麼讀：

- `npar`：參數個數。
- `logML`：log 邊際概似，越大越好。
- `dlogML`：與最好的模型的差。
- `BF_best`：最好的模型對這個模型的 Bayes factor，等於 exp(−dlogML)。
- 交叉負荷模型最好（logML −6733.0）。它對相關模型的 BF 是 2.76 × 10⁶⁵，對獨立模型是 1.75 × 10⁷⁷，證據壓倒性。這和模擬真值一致：只有偶數題有交叉關係，各題不同，相關模型只能用「所有題目一樣」去近似。
- **一般原則：** BF > 10 算強烈證據，BF > 100 算決定性證據（Kass & Raftery, 1995）。
- **注意：** 邊際概似取決於先驗。先驗越寬，多出來的參數受到的懲罰越大。用不同的 `dpriors()` 比較模型時，BF 會變；報告 BF 時請一併報告先驗。
- **比較的前提：** 指標必須相同。只有作答題的模型不能和有作答時間的模型比。

### 4.2 最大概似：AIC 與 BIC

```{r compare-ml}
ml_cor <- birt(model, d, control = rtmb_control(method = "aghq"))
ml_cross <- birt(m_cross, d, control = rtmb_control(method = "aghq"))
compare(correlated = ml_cor, cross = ml_cross)
```

逐行說明：

1. 同一個相關模型，改用最大概似（`method = "aghq"`）：邊際概似相同，但不用先驗，直接最大化。
2. 交叉負荷模型的最大概似。
3. 比較兩個最大概似配適。

輸出怎麼讀：

- 欄位變成 `Deviance`（−2 log L）、`AIC`、`BIC`，以及與最好模型的差 `dAIC`、`dBIC`。越小越好。
- 交叉負荷模型的 AIC 小 353.8、BIC 小 315.9，結論和 Bayes factor 相同。
- 最大概似的 Deviance（13448.652）和 ELGM 在後驗眾數處的 −2logL（13448.7）幾乎相同：先驗對這麼大的樣本影響很小。
- **什麼時候用 ML：** 要報告 AIC、BIC，或要用第 7 節的分數檢定工具。

## 5. 潛在迴歸

```{r latreg}
reg <- rtirt_syntax(items, times, structure = "path", cov = c("x1", "x2"))
fr <- birt(reg, d)
e <- estimates(fr)
e[e$op == "~", ]
```

逐行說明：

1. 寫出 `speed ~ ability + x1 + x2` 的模型（1.6 節第二段）。
2. 用 ELGM 配適。
3. 取出參數表。
4. 只看迴歸係數（`op` 為 `~`）。

輸出怎麼讀：

- `speed ~ ability`：能力每高 1 SD，speed 的後驗平均數增加約 0.16（log 時間變短）。
- `speed ~ x1`：模擬的真值是 0.1，後驗平均數接近它，95% 區間不含 0。
- `speed ~ x2`：真值是 0，95% 區間包含 0。
- 共變項照原樣使用，**請先標準化**；而且不能有遺漏值。
- `cov_on = "both"` 會同時加上 `ability ~ x1 + x2`。
- 想做變項選擇（spike-and-slab）時，請用 JAGS（第 9 節）；ELGM 下可以用小變異先驗做縮減。

## 6. 分配模型與分位數

均值模型只描述條件平均數。分位數問的是：預測變項對**最快或最慢的一群人**是否有不同的效果？

birt 的做法是先估計整個條件分配，再從分配導出每個分位數的效果：

1. 殘差可以用 **SHASH 分配**（sinh-arcsinh；Jones & Pewsey, 2009）取代常態：多兩個參數，偏態（`skew`，> 0 為右偏）與尾部（`tail`，< 1 比常態厚）。寫法是 `family = list(speed = shash())`。
2. 尺度可以被調節：語法寫 `V(speed) ~ ability` 或 `V(t1) ~ ability`。`V()` 寫的是變異數，模型實際估計的是 log SD = 截距 + γ × 預測變項。
3. `quantiles(fit, p)` 從配適好的分配導出條件 p 分位數對每個預測變項的效果。一次配適就得到所有 p，曲線不會交叉。

SHASH 是把標準常態 z 經過一個轉換函數 T 得到的分配。birt 把 T 標準化成 T(0) = 0、T′(0) = 1。所以截距是條件**中位數**，`speed ~ x` 的係數是對中位數的效果。

可以放 SHASH 的位置：第二個潛在變項（結構層，例如 `speed`），或連續指標（測量層，例如 `.continuous` 代表所有 log 時間）。

### 6.1 speed 的分配：SHASH 與外層網格的警告

```{r shash-k9, warning = TRUE}
r_s <- birt(reg, d, family = list(speed = shash()))
r_s
```

逐行說明：

1. 第 5 節的潛在迴歸模型 `reg`，speed 的殘差改用 SHASH，用 ELGM 配適。
2. 印出概覽。

輸出怎麼讀：

- **Warning：** `the posterior is too wide for the outer grid along eps2: 3.4% of the mass is on its two outermost nodes (Gaussian posterior: 0.0%; limit: 2.5%; k_hyper = 9) ...`。
  - 外層網格在每個超參數方向放 k_hyper 個節點。這裡的超參數是 SHASH 的兩個形狀參數 `eps2`（偏態）與 `ldl2`（log 尾部）。
  - 若後驗是常態，每個方向最外面兩個節點的權重幾乎是 0（k = 9 時約 0.004%）。
  - 警告的門檻：比網格假設寬 1.5 倍的常態後驗會放在最外面兩個節點的質量，而且至少 2.5%。所以不論 k_hyper 是多少，門檻都代表同樣的「太寬」。
  - 這裡 `eps2` 有 3.4% 的後驗質量落在最外面兩個節點，表示偏態的後驗尾巴長，網格可能沒有涵蓋整條尾巴。
  - 形狀參數的後驗常常偏斜、尾巴長（資料其實是常態時，偏態只是弱識別），所以這種情形不少見。
  - 解法：增加 `k_hyper`，讓網格更寬、更細。
- `outer: AGHQ, k = 9 on eps2, ldl2`：預設在 2 個超參數方向各 9 個節點，共 81 個。

```{r shash}
r_s <- birt(reg, d, family = list(speed = shash()),
            control = rtmb_control(k_hyper = 13))
r_s
```

逐行說明：

1. 同一個模型，外層每個方向改放 13 個節點（`rtmb_control(k_hyper = 13)`）。
2. 第 1 行的續行：控制設定。
3. 印出概覽。

輸出怎麼讀：

- 這次沒有警告：13 × 13 = 169 個節點，`eps2` 在最外面兩個節點的質量降到 1.4%，低於門檻（`convergence(r_s)` 會列出最大的值）。
- log 邊際概似從 −6872.74 變成 −6872.71，幾乎不變；外層網格加密對結果的影響很小，但沒有警告比較安心。
- 代價是時間：單獨執行時，從約 35 秒增加到約 60 秒（概覽中的秒數會因電腦負載而不同）。

```{r shash-params}
e <- estimates(r_s)
e[e$lhs == "speed" & e$op %in% c("sd", "skew", "tail"), ]
compare(normal = fr, shash = r_s)
```

逐行說明：

1. 取出參數表。
2. 只看 speed 的分配參數：尺度 `sd`、偏態 `skew`、尾部 `tail`。
3. 用 log 邊際概似比較常態模型（第 5 節的 `fr`）與 SHASH 模型。

輸出怎麼讀：

- `skew` 的後驗平均數 0.105，95% 區間 [−0.289, 0.630] 包含 0：沒有偏態的證據。
- `tail` 的後驗平均數 1.546，區間 [0.916, 2.832] 包含 1（常態）。
- `compare()`：常態模型的 logML 是 −6870.50，SHASH 是 −6872.71。資料對常態模型的 BF 是 9.09（`BF_best`）。
- 模擬資料的 speed 本來就是常態的，所以 SHASH 多出的兩個參數換不到更好的邊際概似，這是預期的結果。

### 6.2 分位數效果：`quantiles()`

```{r quantiles-speed}
q <- quantiles(r_s, p = c(0.1, 0.5, 0.9))
q[q$target == "speed", c("predictor", "p", "est", "se", "ci.lower", "ci.upper")]
```

逐行說明：

1. 在 p = .1、.5、.9 三個分位數計算效果。
2. 只看目標是 speed 的列，以及主要欄位。

輸出怎麼讀：

- `predictor`：對哪個預測變項。這裡只保留了目標（`target`）是 speed 的列，所以沒有印出 `target` 欄。
- `est`：條件 p 分位數對預測變項的導數，在模型隱含的調節變項分配上取平均（average marginal effect）。ELGM 下是後驗平均數；`se` 是後驗 SD；`ci.lower`、`ci.upper` 是 95% 可信區間。
- 三個 p 的效果完全相同（例如 ability 都是 0.155）。原因：這個模型只改變了殘差的**形狀**，沒有讓尺度或偏態隨預測變項改變，所以所有預測變項都只平移整個分配。
- 要讓效果隨 p 改變，必須讓預測變項調節尺度或偏態，例如 `V(speed) ~ ability`，或下一節的 `V(t1) ~ ability`。

### 6.3 作答時間的分配：每題的分位數效果

這一節的模型是交叉負荷模型，再讓每題 log 時間的尺度隨能力改變：

```{r dist-model}
m5 <- paste(m_cross,
            sprintf("V(%s) ~ ability", paste(times, collapse = " + ")),
            sep = "\n")
cat(m5)
f5 <- birt(m5, d)
f5
```

逐行說明：

1. 從交叉負荷模型（2.2 節的 `m_cross`）開始。
2. 加一行 `V(t1 + ... + t10) ~ ability`：每題的 log 殘差 SD 是能力的線性函數。
3. `sep = "\n"`：用換行接起來。
4. 印出完整語法。
5. 用 ELGM 配適。
6. 印出概覽。

輸出怎麼讀：

- 語法的最後一行就是調節敘述。`V(t1 + t2) ~ ability` 等於兩行 `V(t1) ~ ability` 與 `V(t2) ~ ability`，各題各自估計。
- 概覽中 `10 continuous: normal (log sd ~ ability)` 表示 10 個時間題的殘差仍是常態，但 log SD 隨能力改變。
- 參數變成 61 個；外層只在 speed 的 log SD（`lsd2`）一個方向放 11 個節點，其餘用高斯近似。

```{r quantiles-rt}
q5 <- quantiles(f5, p = c(0.1, 0.5, 0.9))
head(q5[q5$predictor == "ability", ], 6)
```

逐行說明：

1. 計算每題 log 時間在三個分位數上的效果。
2. 只看能力的效果，前 6 列（t1 與 t2）。

輸出怎麼讀：

- t1（真值 0）：三個分位數的效果都接近 0，區間都包含 0。
- t2（真值 −0.3）：p = .1 時 −0.261，p = .5 時 −0.283，p = .9 時 −0.305。能力高的人做得快，而且在慢的那一端（p = .9）效果稍大。
- 估計值隨 p 略有變化，來自 `V(t2) ~ ability` 的點估計：能力讓 t2 的尺度略為變**小**（能力高的人時間較集中），所以高分位數的效果比低分位數更負。這個變化是否顯著，6.4 節會檢定（答案：不顯著）。
- `ci.lower`、`ci.upper` 是**逐點**的 95% 區間：一個 p 一個區間。
- `band.lower`、`band.upper` 是**同時**的 95% 帶（sup-t band；Montiel Olea & Plagborg-Møller, 2019）：整條曲線的所有 p 同時落在帶內的機率是 .95。所以要說「這條曲線在哪些 p 不是 0」時，請看同時帶。同時帶比逐點區間寬，例如 t2 在 p = .9 的逐點區間是 [−0.372, −0.238]，同時帶是 [−0.383, −0.227]。

```{r quantiles-plot}
#| fig-width: 8
#| fig-height: 5
plot(f5, predictors = "ability", targets = paste0("t", 1:6))
```

逐行說明：

1. 畫出能力對 t1–t6 各分位數的效果曲線。

輸出怎麼讀：

- 每一格是一題；橫軸是分位數 p，縱軸是效果。
- 實線是後驗平均數，灰帶是 95% 區間，虛線是 0。
- 奇數題（t1、t3、t5）的曲線在 0 附近，灰帶包含 0；偶數題（t2、t4、t6）在 −0.3 附近，灰帶不含 0。
- 曲線只有很小的斜率（例如 t5 從 0.02 降到 −0.05），而且都在灰帶內：這份資料的尺度調節很小。

### 6.4 效果會不會隨 p 改變：`quantile_test()`

```{r quantile-test}
quantile_test(f5, p = c(0.1, 0.5, 0.9))
```

逐行說明：

1. 對每條曲線檢定：效果是否隨分位數 p 改變。

輸出怎麼讀：

- **第一張表：** 每條曲線一列。
  - 在這個模型中，分位數效果隨 p 改變，若且唯若預測變項調節了目標的尺度或偏態。所以檢定就是這些調節參數的 Wald 檢定（Koenker & Bassett, 1982 的等斜率檢定的對應）。
  - `parameters` 欄列出被檢定的參數，例如 t2 是 `V(t2) ~ ability`；`chisq`、`df`、`p.value` 是 Wald 檢定。
  - ELGM 下，統計量用後驗平均數與後驗共變異數（常態近似）。
  - `t1 speed` 這類列標成 `constant in p by the model`：speed 的負荷固定為 −1，沒有調節，效果依模型就是常數。
  - 所有 p 值都大於 .2：這份模擬資料是同質的，沒有尺度調節，結論正確。
- **第二張表（Differences from p = 0.5）：** 每個 p 的效果減去中位數的效果（`diff`），以及它的 SD、z 與 p 值。例如 t2 在 p = .9 比中位數多 −0.022，z = −1.06。

**SHASH 加上偏態調節的版本**（時間約 1 分鐘，這裡不執行）：

```{r dist-shash, eval = FALSE}
f5s <- birt(m5, d, family = list(.continuous = shash(skew = "ability")))
```

逐行說明：

1. 每題 log 時間的殘差都用 SHASH，而且偏態也隨能力改變。`.continuous` 代表所有連續指標。

輸出怎麼讀：

- 這段不執行。`summary(f5s)$parameters` 的 Distributions 段會列出每題的 `skew`、`skew~ability`、`tail`；Moderation 段列出 `V(t) ~ ability`。

### 6.5 條件信度：`cond_reliability()`

邊際信度（`reliability()`）只有一個數。作答時間對 θ 的幫助在不同能力下並不相同，所以要看**條件信度**（Nicewander, 2018）：

$$\rho(\theta) = \frac{I(\theta)}{I(\theta) + 1/\sigma^2_\theta}$$

- $I(\theta)$ 是所有指標關於 θ 的期望 Fisher 資訊。
- σ²_θ 是 θ 的（條件）變異數，這裡是 1。
- speed 是干擾參數：每題對 (θ, speed) 有 2 × 2 的資訊矩陣，加總後加上先驗精確度，再取 Schur complement（扣掉 speed 能解釋的部分後，剩下關於 θ 的資訊）。所以 speed 的不確定性不會被算成關於 θ 的資訊。
- 分配模型的形狀也提供資訊：log 尺度被 θ 調節（`V(t1) ~ ability`）時，作答時間的離散程度本身也帶有能力的訊息。

```{r cond-rel}
cr5 <- cond_reliability(f5)
cr5
```

逐行說明：

1. 計算 f5 的條件信度曲線（θ 從 −3 到 3，間隔 0.1）。
2. 印出（每隔 5 個 θ 印一列，以及資料檢查）。

輸出怎麼讀：

- `rel`：作答加作答時間的條件信度；`se_rel` 是它的標準誤（delta method）。
- `rel_acc`：只用作答題；`rel_rt`：只用作答時間。
- `info`：總資訊 I(θ)。
- 在 θ = 0，作答題的信度 .816，加上作答時間後提高到 .851。
- 在 θ = −3，作答題只剩 .233，作答時間卻有 .556：題目太難時，作答時間是主要的資訊來源。
- **Check 表：** 依 EAP 把人分成 10 組，比較 AGHQ 算出的 1 − PSD²/σ²（`rel_empirical`）與曲線（`rel_model`）。兩欄很接近（例如 .737 對 .731），表示曲線和資料一致。

```{r cond-rel-plot}
#| fig-width: 8
#| fig-height: 4.5
crh <- cond_reliability(fit, se = FALSE, bins = 0)
plot(cr5)
lines(crh$theta, crh$rel, col = "firebrick", lwd = 2)
```

逐行說明：

1. 第 1 節的相關模型 `fit` 的條件信度；`se = FALSE` 不算標準誤，`bins = 0` 不做分組檢查。
2. 畫出 f5 的三條曲線。
3. 加上相關模型的「作答 + 作答時間」曲線（紅線）。

輸出怎麼讀：

- 黑實線：f5 的「作答 + 作答時間」；兩條細灰線是它的不確定性帶。長虛線：只有作答題；點線：只有作答時間（幾乎是水平的 .56）。
- 黑點是分組檢查的實際值，落在黑實線上。
- 紅線（相關模型）在中間和「只有作答題」差不多，在兩端遠低於 f5 的曲線：相關模型只透過 speed 間接利用時間；交叉負荷模型讓偶數題的時間直接提供能力的資訊。
- 比較不同模型時，各自配適，再把曲線畫在一起。

### 6.6 哪一條分位數迴歸最有用：`quantile_information()`

6.3 節的分位數效果 β(τ) 告訴我們：能力改變一單位時，作答時間的第 τ 分位數移動多少。這一節問的是：**如果只看第 τ 條分位數迴歸 `t ~ speed + ability`，它關於能力的訊息有多少？哪一個 τ 最多？**

第 τ 條迴歸用 check loss 估計，它的估計方程是 ψ = τ − 1{t ≤ q_τ}。這個估計方程關於能力的訊息（Godambe, 1960）是

$$I_\tau(\theta) = \frac{f(q_\tau)^2\, \beta(\tau)^2}{\tau(1-\tau)}$$

- β(τ)²：**訊號**，能力改變時第 τ 分位數移動多少。
- f(q_τ)² / (τ(1 − τ))：**精確度**，第 τ 分位數本身估得多準，是分位數迴歸漸近變異數 τ(1 − τ) / f(q_τ)² 的倒數（Koenker, 2005）。
- 它也等於「把時間在 q_τ 切成快、慢兩類」之後，這個快慢指標關於能力的 Fisher 資訊。
- 每題對 (能力, speed) 的資訊加總後，和 6.5 節一樣把 speed 扣掉。
- 各個 τ 的值**不能相加**：每一個都是「只用這一條迴歸」的訊息，最多等於整個時間分配的訊息（6.5 節的 `info_rt`）。兩者的比值叫做效率（efficiency）。

```{r qinfo}
qi5 <- quantile_information(f5)
qi5
```

逐行說明：

1. 計算 f5（6.3 節，交叉負荷加尺度調節）每一條分位數迴歸的訊息；預設 τ = .05, .10, …, .95，θ = −2、0、2。
2. 印出效率表與最佳的 τ。

輸出怎麼讀：

- 第一張表每一列是一個 τ，每一欄是一個 θ，數字是效率：第 τ 條迴歸的訊息 ÷ 整個時間分配的訊息。
- 效率在 τ = .5 最高（約 .67），往兩端遞減，τ = .05 時只剩約 .29。
- **Best p** 表：每個 θ 下訊息最大的 τ，三個 θ 都是 .5；`info` 是那條迴歸關於能力的訊息（θ = 0 時 .847）。
- 原因：這份資料裡能力只**移動**時間分配（交叉負荷約 −0.3，6.3 節的尺度調節很小），各個分位數移動的量差不多（β(τ) 幾乎是常數），所以由精確度決定，而中位數估得最準。單題常態時，中位數迴歸保留 2/π ≈ .64 的訊息；這裡多題加上扣掉 speed，約 .67。

```{r qinfo-items}
it5 <- qi5$items
it5[it5$theta == 0 & it5$item == "t2" & it5$p %in% c(0.1, 0.5, 0.9), ]
```

逐行說明：

1. `items` 是逐題的表：每個 θ、每題、每個 τ 一列。
2. 只看 θ = 0、t2、三個 τ。

輸出怎麼讀：

- `q`：t2 的第 τ 分位數（log 秒）。
- `beta`：∂q/∂θ，能力每增加 1，這個分位數移動多少；τ = .1、.5、.9 依序是 −0.261、−0.283、−0.305，和 6.3 節的分位數效果相同（`V(t2) ~ ability` 的點估計略負，所以高分位數移動得稍多）。
- `density`：f(q)，時間分配在這個分位數的密度；中位數最高（.997），兩端較低（τ = .1 與 .9 都是 .439，常態分配左右對稱）。
- `info`：這一題、這條迴歸的 I_τ（speed 固定）：τ = .1、.5、.9 依序是 .145、.318、.198。兩端的密度相同，τ = .9 的 beta 比較大，所以訊息比 τ = .1 多。

**能力改變的是時間的離散程度時**，答案會反過來。下面模擬一份資料：偶數題的 log 殘差 SD 隨能力增加（`scale = 0.3`），沒有交叉負荷：

```{r qinfo-scale}
dv <- sim_rtirt(N = 1000, K = 10, rho = 0, scale = rep(c(0, 0.3), 5), seed = 2)
even <- times[c(2, 4, 6, 8, 10)]
mv <- paste(rtirt_syntax(items, times),
            sprintf("V(%s) ~ ability", paste(even, collapse = " + ")),
            sep = "\n")
fv <- birt(mv, dv)
qv <- quantile_information(fv, theta = c(-1, 0, 1))
qv$best
qv$curve[qv$curve$theta == 0 & qv$curve$p %in% c(0.05, 0.25, 0.5, 0.75, 0.95), ]
```

逐行說明：

1. 模擬 1000 人、10 題；`rho = 0` 沒有交叉負荷；`scale` 讓偶數題的 log 殘差 SD 等於 log(σ) + 0.3 θ。
2. 偶數題的名稱。
3. 在預設模型（`rtirt_syntax()`）上，
4. 加上 `V(t2 + t4 + ...) ~ ability`：偶數題的尺度隨能力改變。
5. 用換行接起來。
6. 用 ELGM 配適（約 1 分鐘）。
7. 計算 θ = −1、0、1 的分位數迴歸訊息。
8. 印出每個 θ 的最佳 τ。
9. 印出 θ = 0 時五個 τ 的效率。

輸出怎麼讀：

- `best`：最佳的 τ 是 .05（三個 θ 都是），效率 .213、.250、.275。
- 第二張表（θ = 0）：效率在 τ = .05 是 .250、.25 是 .092、.5 是 .001、.75 是 .071、.95 是 .216；**中位數的效率幾乎是 0**。
- 原因：能力讓時間分配變寬，低分位數往下、高分位數往上移，中位數幾乎不動（β(.5) ≈ 0）；資訊全部在兩端。單題常態時，只用一個分位數最多保留 .30 的訊息，最佳 τ 是 .058 與 .942。
- 低端（.05：.250）比高端（.95：.216）略多：能力和 speed 有很小的相關（.04），讓整個分配也稍微往左移，在低端和尺度的效果同方向。
- 和 f5 對照：**能力移動分配**時看中位數迴歸，**能力改變離散程度**時看兩端的迴歸。哪個 τ 最有用，取決於能力在分配模型的哪個參數上，`quantile_test()`（6.4 節）可以先檢定尺度與偏態的調節。

```{r qinfo-plot}
#| fig-width: 9
#| fig-height: 4.2
plot(qv)
```

逐行說明：

1. 畫出 fv 的兩張圖：每條迴歸的訊息，以及它占整個時間分配訊息的比例。

輸出怎麼讀：

- **左圖：** 橫軸是 τ，縱軸是第 τ 條迴歸關於能力的訊息，每條線一個 θ。曲線是 U 形，中位數接近 0，兩端最高。能力越高，兩端的訊息越多：尺度隨能力變大，分位數移動得更多。
- **右圖：** 同樣的曲線除以整個時間分配的訊息（效率，0 到 1）。最高只有約 .27：只用一條分位數迴歸，會丟掉大部分的訊息；要用到整個分配，就要配適分配模型本身（例如 `V(t) ~ ability`）。

### 6.7（選讀，非核心功能）時間資訊在哪裡：`rt_information()`

6.6 節是一條一條分位數迴歸各自的訊息；這一節換一個角度：把整個時間分配的訊息，按時間落在分配的哪一段切開來看。

`rt_information()` 回答兩個問題：

1. 作答時間關於能力的資訊，落在時間分配的哪一段（最快的 5%？中間？最慢的 5%？）。
2. 若設時間限制（慢於某個分位數就只知道「超過」），會損失多少資訊與信度。

```{r rt-info}
ri <- rt_information(f5)
ri
```

逐行說明：

1. 計算 f5 的時間資訊分解；預設在 θ = −2、0、2。
2. 印出兩張表。

輸出怎麼讀：

- **第一張表（band）：** 每一列是一段分位數區間；數字是作答時間資訊落在這段的百分比，每一欄加總為 100%。
  - 最快的 5%（`(0.00, 0.05]`）約占 22%，最慢的 5% 也約占 22%；中間一半（.25–.75）只占約 7%。
  - 原因：交叉負荷與尺度調節的資訊都來自偏離中心的時間；對常態分配，位置與尺度的資訊密度在兩端最大（Zheng & Gastwirth, 2000）。
- **第二張表（censoring）：** 每一列是一個限制。
  - `side = slow`、`u = 0.90`：在每題的第 90 百分位設時間限制，超過的人只知道「超過」（設限，censoring）。
  - `info_rt`：設限後的時間資訊；`kept`：保留的比例；`rel`：設限後（含作答題）的條件信度；`rel_full`：沒有設限的信度。
  - θ = 0、限制在 .90 時，保留 98.4% 的時間資訊，信度仍是 .851（沒有限制時也是 .851）。限制在 .75 時，保留 94.4%，信度 .849。
  - 設限保留了「超過限制」這個訊息，所以雖然慢的那一端占了很多資訊，時間限制的損失卻很小。直接刪掉這些反應（截斷）會損失更多，而且忽略截斷的模型會有偏誤。
  - `side = fast`：比 u 快的反應只知道「很快」，例如把快速猜測當作設限。
- 這些曲線描述的是配適的模型。如果最快的反應其實是快速猜測（Wise & Kong, 2005），模型不成立，它們看起來的資訊只是假象。

```{r rt-info-plot}
#| fig-width: 8
#| fig-height: 4
plot(ri)
```

逐行說明：

1. 畫出兩張圖。

輸出怎麼讀：

- **左圖（Where the RT information lies）：** 橫軸是時間分配的分位數 u，縱軸是每單位 u 的資訊密度，每條線一個 θ。曲線呈 U 形：資訊集中在最快與最慢的兩端，中位數附近幾乎是 0。
- 三個 θ 的曲線幾乎重疊，表示資訊的位置在不同能力下差不多。
- **右圖（Time limits）：** 橫軸是時間限制所在的分位數 u，縱軸是保留的時間資訊比例。即使限制在第 75 百分位，也保留約 94%。

### 6.8（選讀，非核心功能）時間限制：`censor =`

有時間限制的測驗裡，時間到了的人只記錄到限制的秒數；我們只知道他**至少**需要這麼久。`censor =` 讓這些時間改用設限概似（Meeker & Escobar, 1998；Lee & Ying, 2015）：在上限以上的時間貢獻 log P(t ≥ c)，在下限以下的貢獻 log P(t ≤ c)，其餘照常用密度。限制寫在資料欄位原本的尺度上：用 `log_rt = TRUE` 時寫秒數（和時間一起取 log），資料本來就是 log 時間時寫 log 值。JAGS 引擎不支援。

```{r censor}
ds <- d
for (v in times) ds[[v]] <- pmin(exp(d[[v]]), 120)
lim <- setNames(rep(list(c(upper = 120)), 10), times)
fcen <- birt(model, ds, log_rt = TRUE, censor = lim)
fnai <- birt(model, ds, log_rt = TRUE)
pick <- function(f) { e <- estimates(f); e <- e[e$op %in% c("~1", "~~") & e$lhs %in% c("t1", "t10", "speed") & (e$op == "~1" | e$lhs == e$rhs), ]
  setNames(round(e$est, 3), paste(e$lhs, e$op)) }
rbind(complete = pick(fit), censored = pick(fcen), naive = pick(fnai))
```

逐行說明：

1. 複製資料。
2. 把 log 時間轉回秒數，超過 120 秒的記成 120 秒（時間到了只記錄限制）。
3. 每題的限制 `c(upper = 120)`，名字是題目的欄名。
4. 設限概似的 ELGM 配適 `fcen`；`log_rt = TRUE` 讓時間與限制一起取 log。
5. 「天真」的配適 `fnai`：不給 `censor`，把 120 秒當成真的作答時間。
6. `pick()` 取出 speed 的變異數，以及 t1、t10 的截距與殘差變異數（後驗平均數）。
7. 三列並排：沒有時間限制的原始資料（第 1 節的 `fit`）、設限概似、天真配適。

輸出怎麼讀：

- 欄位：`speed ~~` 是 speed 的變異數；`t1 ~1`、`t10 ~1` 是 log 時間的截距；`t1 ~~`、`t10 ~~` 是殘差變異數。
- **`censored`** 幾乎重現沒有限制的 **`complete`**：speed 變異數 .135 對 .137，t1 截距 4.377 對 4.378。
- **`naive`** 每個數都偏小：speed 變異數 .092，t10 截距 4.510 對 4.728，t10 殘差變異數 .073 對 .184。t10 約有 47% 的時間超過 120 秒，偏誤最大。
- `censored` 的 t10 殘差變異數 .166 仍比 .184 小一點：近一半的時間只知道「超過」，估計比較不精確；在模擬中（N = 1000，8 次複本）設限概似的平均偏誤接近 0。
- `print(fcen)` 的標頭有一行 `Censored`，列出每題設限的筆數；`cond_reliability(fcen)` 給出這個限制下的條件信度，`rt_information()`（6.7 節）則評估其他限制會保留多少資訊。

## 7. 最大概似工具（`method = "aghq"`）

有些工具需要每個人的 score（對數概似對參數的導數），而且要在最大概似估計值上計算。這些工具只接受最大概似配適：

- `score_test()`：參數不變性（DIF）的分數檢定。
- `quantile_score()`：分位數效果的影響函數與穩健標準誤。
- `dif_tree()`：DIF 樹。

用在 ELGM 配適上會直接報錯：

```{r ml-refuse, error = TRUE}
score_test(fit, d$x1 > 0)
```

逐行說明：

1. 對第 1 節的 ELGM 配適做分數檢定。

輸出怎麼讀：

- 錯誤訊息的前半：`score_test()` 是最大概似的工具，要用最大概似估計值上每個人的 score；這是 ELGM 配適，所以不接受。
- 解法：用同一個語法，加上 `control = rtmb_control(method = "aghq")` 重新配適（4.2 節的 `ml_cor` 就是）。`quantile_score()`、`dif_tree()` 也一樣。
- 為什麼不直接在後驗眾數上算：後驗眾數上每個人的 score 加總不是 0，而是負的 log 先驗梯度；ELGM 報告的又是後驗平均數，不是眾數。在眾數上做 score 檢定要先把 score 置中，而且型一錯誤率會隨共變異數的估法改變（Debelak, Pawel, Strobl & Merkle, 2022）。
- 錯誤訊息的後半是貝氏的做法：配適有、沒有這個效果的兩個 ELGM 模型（例如 `E(y1) ~ z`），用 `compare()` 比較邊際概似，得到 Bayes factor（4.1 節）。Bayes factor 會受效果先驗的影響。

### 7.1 參數不變性的分數檢定：`score_test()`

`score_test()` 只用一次配適，就能檢定題目參數是否隨某個調節變項改變（Merkle & Zeileis, 2013）：

- 每人的 score 貢獻是 RTMB 對每人的 AGHQ 對數概似取的 Jacobian。
- 依調節變項排序、累加之後，和 Brownian bridge 比較。

```{r scoretest}
score_test(ml_cor, d$x1 > 0, by_item = TRUE, impact_check = FALSE)
```

逐行說明：

1. 對最大概似配適 `ml_cor`（4.2 節），沿 `x1 > 0`（兩組）檢定作答題的參數；`by_item = TRUE` 另外逐題檢定；`impact_check = FALSE` 關掉 impact 的提示。

輸出怎麼讀：

- 標題：調節變項是兩組的因子，所以用 LM 檢定；`block decorrelation` 表示只在受檢的參數區塊內去相關。
- `measurement` 列：20 個測量參數（10 題 × 負荷量與截距）一起檢定，p = .28。
- 其餘每列是一題（2 個參數），`p.holm` 是 Holm 校正後的 p 值。沒有任何一題顯著。這是正確的：x1 和題目無關。

```{r scoretest-time}
#| message: true
score_test(ml_cor, rowSums(d[times]))
```

逐行說明：

1. 沿每人的總 log 作答時間檢定作答題的參數。（本文件預設隱藏訊息，這段特別打開；你自己執行時，訊息預設就會出現。）

輸出怎麼讀：

- 調節變項是連續的，所以用 DM（double maximum）檢定；p = .38，沒有證據顯示作答題參數隨總時間改變。
- **提示訊息：** 總時間和 speed 的分數相關 −0.99、和 ability 相關 −0.44。若調節變項和潛在變項有關（impact），平均數的差異會讓所有截距一起移動，被當成不穩定。要檢定扣除 impact 之後的 DIF，請把調節變項放進潛在迴歸（`ability ~ z`）再檢定。
- **為什麼可以用作答時間當調節變項：** 時間的邊際分配不含作答題的參數，所以在聯合模型裡，作答題參數可以沿總時間檢定。前提是只在受檢的參數區塊內去相關，也就是預設的 `decorrelate = "block"`。
- 順序題也適用（第 8 節）。

### 7.2 分位數效果的影響函數：`quantile_score()`

分位數效果 β(p) 是參數的平滑函數，所以它有影響函數（influence function；Hampel, 1974）：

$$\hat\beta(p) - \beta(p) \approx \frac{1}{N}\sum_j \mathrm{IF}_j .$$

IF_j 是受試者 j 對這個效果的貢獻。它有三個用途：

- **穩健標準誤**（sandwich；Huber, 1967；White, 1982）：分配設定錯誤時仍然有效。
- **個人的影響力**：刪掉第 j 人，估計值約改變 −IF_j / N。
- **沿調節變項檢定一個效果是否不變**：`score_test(quantile_score(fit, p), z)`。

```{r qscore}
ml5 <- birt(m5, d, control = rtmb_control(method = "aghq"))
qs <- quantile_score(ml5, p = c(0.1, 0.9))
qs
```

逐行說明：

1. 6.3 節的分配模型 `m5`，用最大概似配適。
2. 計算每人對 p = .1 與 .9 每個分位數效果的影響函數。
3. 印出效果摘要。

輸出怎麼讀：

- 標題：500 人 × 20 個效果（10 題 × 2 個 p）的影響函數矩陣。
- `est`：最大概似的分位數效果；`se`：模型為基礎的標準誤（和 `quantiles()` 相同）；`se.robust`：sandwich 穩健標準誤。
- 兩種標準誤大多接近，例如 t2 在 p = .1 是 0.0343 對 0.0323。差很多時（例如 t4 在 p = .9 是 0.0383 對 0.0489），表示分配的設定可能不完全對，報告時以穩健標準誤較保守。

```{r qscore-test}
score_test(qs, d$x1 > 0)
```

逐行說明：

1. 沿 `x1 > 0` 兩組，逐一檢定每個分位數效果是否改變。

輸出怎麼讀：

- 每列是一個效果，名稱是 `題目|預測變項|p`。
- `none decorrelation`：每次只檢定一個效果，不必去相關。
- `p.holm` 都是 1：沒有任何效果在兩組間不同。這是正確的：x1 和交叉關係無關。

### 7.3 DIF 樹：`dif_tree()`

`dif_tree()` 沿多個分組變項遞迴切分受試者，找出題目參數不一致的子群體（model-based recursive partitioning；Zeileis, Hothorn & Hornik, 2008；IRT 版本見 Strobl, Kopf & Zeileis, 2015）。

- 每個節點用最大概似配適，再用分數檢定沿每個分組變項檢定測量參數。
- 最顯著的變項（Bonferroni 校正後）若低於 `alpha` 就切開。
- 預設 `impact = TRUE`：分組變項同時是潛在迴歸的共變項，所以樹找的是扣除平均數差異之後的 DIF。
- 需要 partykit 套件。

下面在 y3 製造一個 DIF：x2 > 0 的人，y3 有額外 30% 的機會答對。

```{r dif-tree}
#| eval: !expr requireNamespace("partykit", quietly = TRUE)
#| fig-width: 9
#| fig-height: 4
d2 <- d
set.seed(5)
g <- d2$x2 > 0
d2$y3[g] <- pmax(d2$y3[g], rbinom(sum(g), 1, 0.3))
m2pl <- paste("ability =~", paste(items, collapse = " + "))
z <- data.frame(x1_high = factor(d2$x1 > 0, labels = c("no", "yes")),
                x2_high = factor(d2$x2 > 0, labels = c("no", "yes")))
tr <- dif_tree(m2pl, d2, partition = z)
tr
strucchange::sctest(tr, node = 1)
```

逐行說明：

1. 複製一份資料。
2. 固定亂數種子。
3. `g`：x2 > 0 的人。
4. 這些人的 y3 若原本答錯，有 30% 機率改成答對：y3 在這一組比較容易，也就是 DIF。
5. 只用作答題的 2PL 模型（樹在每個節點都要重新配適，單因素模型比較快）。
6. 分組變項：x1 是否大於 0（和題目無關）。
7. x2 是否大於 0（y3 的 DIF 來源）。
8. 長樹。
9. 印出樹。
10. 列出根節點（node 1）對每個分組變項的檢定。

輸出怎麼讀：

- `Fitted party`：樹在根節點依 `x2_high` 切成兩群：`[2] x2_high in no`（257 人）與 `[3] x2_high in yes`（243 人）。x1_high 沒有被選上。
- 每個終端節點下列出該組的測量參數。`y3 ~1` 是 y3 的截距：no 組 −1.07，yes 組 −0.06，yes 組明顯比較容易，這就是我們製造的 DIF。負荷量列在內部尺度（log），比較節點時請用檢定，不要直接比參數。
- `sctest()`：根節點上 x1_high 的 p = .78，x2_high 的 p = .015（已做 Bonferroni 校正）。
- **速度與連續變項：** 找切點時，每個候選切點都要把兩邊各配適一次。分組變項是因子時只有少數切點，這棵樹約 6 秒。
  - 連續的分組變項預設先切成 `nbins = 10` 個分位數組（有序因子），切點只在組界上找（最多 9 個），並用有序變項的 maxLM 檢定（Merkle, Fan & Zeileis, 2014）。
  - 代價是切點只能定位到所在的分位數組；樹上印出的是組的區間，例如 `x <= (5.14,6.01]`。
  - `nbins = NULL` 保留原本的連續變項，在每個觀察值上找切點：結果最細，但 N = 600 的 2PL 要好幾分鐘。

### 7.4 輸出 RTMB 程式：`rtmb_code()`

`rtmb_code(fit)` 寫出一支獨立的 R 腳本，可以單獨執行、放進論文附錄。內容包括資料整理、參數與起始值、逐題寫出的聯合對數密度 `joint()`、Laplace 估計與 AGHQ。只要有資料框 `data`，`source()` 這支腳本會得到相同的 −2logL。

```{r rtmb-code}
invisible(capture.output(code <- rtmb_code(ml_cor)))
lines <- strsplit(code, "\n")[[1]]
start <- grep("^joint <- ", lines)
cat(lines[start + 0:7], sep = "\n")
```

逐行說明：

1. 產生最大概似配適 `ml_cor` 的 RTMB 腳本，存成字串（`capture.output()` 不讓它印出全文）。
2. 按行切開。
3. 找到 `joint()` 函數的第一行。
4. 只印出 `joint()` 的前 8 行。

輸出怎麼讀：

- `joint(p, z1, z2, i)`：一群人在 (z1, z2) 的 log 密度。注意：程式裡的 `i` 是**人**的列索引，不是本文符號中的題目 i。
- `ability <- z1`；`speed` 是 z1、z2 的組合：`exp(p$lsd2)` 是 speed 的 SD，`tanh(p$atr)` 是相關 r。這一行就是 3.4 節第 1 步的 SD × (r·z1 + √(1 − r²)·z2)：括號內的兩項一起乘上 SD。
- `ll` 先加上兩個標準常態的 log 密度，再逐題加上 y1、y2、… 的 logit 對數概似；`Mb[i, 1]` 讓遺漏的反應不計入。
- `rtmb_code(model, data = d, estimate = FALSE)` 可以直接從語法產生，不需要先配適。

## 8. Likert 量表加總作答時間：調節 GRM（`ordered = TRUE`）

態度量表常常只有整份問卷的總作答時間。這時要問：作答快慢不同的人，量表是否以同樣的方式測量他們？時間可以同時調節三件事：

- **鑑別度：** 對應 Ferrando（2009）的 person reliability。
- **閾值：** 類似 DIF。
- **特質的平均數與變異數：** 即 impact。

這是順序題版的 MNLFA（moderated nonlinear factor analysis；Bauer, 2017）：

$$
\begin{aligned}
P(y_{ij} > k) &= \text{logistic}\{a_{ij}(\theta_j - b_{ik} - \beta_i z_j)\},\\
\log a_{ij} &= \log a_i + \alpha_i z_j,\\
\theta_j &\sim N\{\gamma z_j,\ \exp(2\psi z_j)\}.
\end{aligned}
$$

- j 是受試者，i 是題目，k 是類別。
- z_j 是標準化後的 log 總作答時間，所以 α、β、γ、ψ 的單位都是「每 1 SD」。
- β_i：閾值平行平移（uniform DIF）；α_i：鑑別度的 log 尺度改變（nonuniform DIF）；γ：特質平均數（impact）；ψ：特質的 log SD。

### 8.1 語法與 ELGM 配適

在 `birt()` 加上 `ordered = TRUE`，每一個調節效果寫一行**調節敘述**：把條件動差對調節變項做迴歸，`E()` 表示期望值，`V()` 表示變異數。

```{r mnlfa}
dh <- sim_hgrm(N = 600, J = 8)
dh$logT <- as.numeric(scale(dh$logT))
m_ml <- '
  SA =~ y1 + y2 + y3 + y4 + y5 + y6 + y7 + y8
  E(y1 + y2 + y3 + y4 + y5 + y6 + y7 + y8) ~ pa*logT:SA
  E(y1 + y2) ~ logT
  E(SA) ~ logT
  V(SA) ~ logT
'
mn <- birt(m_ml, dh, ordered = TRUE)
summary(mn)
```

逐行說明：

1. 模擬 600 人、8 題四點量表 `y1`–`y8`（1–4），以及總時間 `Time` 與 `logT`。引數 `J = 8` 是題數（函數的引數名，和本文 j＝受試者無關）。真值：所有題目的 α = 0.25，y1、y2 的 β = 0.4，γ = 0.2（每 1 SD）。
2. 把 logT 標準化。`birt()` 照原值使用調節變項，所以效果是「每 1 SD」。
3. 開始寫語法。
4. `SA =~ ...`：一般的 GRM 測量模型。
5. `E(...) ~ pa*logT:SA`：所有題目的 SA 斜率（鑑別度）隨 logT 改變；同一個標籤 `pa` 讓 8 題共用一個效果，就是 Ferrando 的受試者精確度模型。
6. `E(y1 + y2) ~ logT`：y1、y2 的閾值隨 logT 平移（DIF）；其他題目是定錨題。
7. `E(SA) ~ logT`：特質平均數隨 logT 改變。
8. `V(SA) ~ logT`：特質變異數隨 logT 改變。
9. 語法結束。
10. 用 ELGM 配適（約 5 秒）。
11. 印出摘要。

輸出怎麼讀：

- **`$items`：** 每題的鑑別度（`SA` 欄）與閾值 `t1`–`t3`（logT = 0 時）。這裡的 `t1`–`t3` 是閾值（threshold），不是前幾節的作答時間。y1 只有三個觀察到的類別，所以只有兩個閾值。
- **`$parameters`：**
  - `SA ~ logT` 是 γ = 0.254，95% 區間 [0.158, 0.351]：作答越慢，SA 平均越高。
  - `V(SA) ~ logT` 是 ψ = −0.023，區間包含 0。
  - `E(y1) ~ logT` 是 β = 0.452，`E(y2) ~ logT` 是 0.301：兩題的閾值隨時間平移。依上面的式子，β > 0 表示慢的人（z > 0）在同樣的 SA 下比較不容易選高分的類別。
  - 每題的 `logT:SA` 都是同一個值 0.287（共用標籤 `pa`）：慢 1 SD 的人，鑑別度乘上 exp(0.287) ≈ 1.33。
  - `Thresholds` 段：GRM 的累積閾值（部分給分模型時標題會註明是步驟難度）。`t1` 的先驗是 N(0, 2²)；`t2`、`t3` 的先驗 `dlnorm(-0.5, 1)` 是相鄰閾值**間距**的先驗，保證閾值遞增；表中的估計值是閾值本身。
- **`Distributions` 段：** 只列出 SA 在 logT = 0 時的 SD，固定為 1（識別用）。
- **`$moderation`：** 每個題目參數的調節效果一列。`flagged` 的 `*` 只標在各題自由估計的效果（`free`）上：95% 區間不含 0 時標記。共用標籤的效果（`common (pa)`）不是逐題篩選，所以不標。
- **`$precision`：** 依 logT 三等分，比較分數的精確度。最快的三分之一，平均後驗 SD 0.576、信度 .684；最慢的三分之一，0.376 與 .856。快的人被測得比較不準。

**對應的式子：**

$$
\begin{aligned}
\text{logit}\,P(y_{ij} > k \mid SA_j, z_j) &= a_i(z_j)\,\{SA_j - b_{ik} - \beta_i z_j\}, \qquad \log a_i(z_j) = \log a_i + \alpha_i z_j,\\
E(SA_j \mid z_j) &= \gamma z_j, \qquad \log \mathrm{SD}(SA_j \mid z_j) = \psi z_j.
\end{aligned}
$$

| 語法 | 參數 | 意思 |
|---|---|---|
| `SA =~ y1 + ... + y8` | a_i、b_ik | 一般 GRM；`ordered = TRUE` 表示這些是順序題 |
| `E(y1 + ...) ~ logT` | β_i | 閾值平行平移（uniform DIF） |
| `E(y1 + ...) ~ logT:SA` | α_i | 鑑別度（log 尺度）被調節（nonuniform DIF） |
| `E(SA) ~ logT`（或 `SA ~ logT`） | γ | 特質平均數（impact） |
| `V(SA) ~ logT` | ψ | 特質變異數（log SD 尺度） |

**修飾詞**和其他模型一樣：同一個標籤代表效果相等；`prior("dnorm(0, 4)")` 自訂先驗；不寫或寫 `0*logT` 表示定錨題；`prior("ssp")` 只限 JAGS（9.6 節）。

### 8.2 比較模型

```{r mnlfa-compare}
sa <- "SA =~ y1 + y2 + y3 + y4 + y5 + y6 + y7 + y8"
all8 <- "y1 + y2 + y3 + y4 + y5 + y6 + y7 + y8"
grm <- birt(sa, dh, ordered = TRUE)
prec <- birt(paste(sa, sprintf("E(%s) ~ pa*logT:SA", all8), "E(SA) ~ logT", sep = "\n"),
             dh, ordered = TRUE)
compare(GRM = grm, precision = prec, precision_DIF = mn)
```

逐行說明：

1. 只有測量模型的語法。
2. 8 題的名稱，給下面的 `sprintf()` 用。
3. 一般 GRM，沒有任何調節。
4. 受試者精確度模型：共用的鑑別度調節加上平均數的 impact。
5. 第 4 行的續行：資料與 `ordered = TRUE`。
6. 用 log 邊際概似比較三個模型。

輸出怎麼讀：

- `precision_DIF`（8.1 節的 `mn`）最好。
- 它對 `precision` 的 BF 是 3.25 × 10⁵。這個 BF 同時包含 y1、y2 的閾值平移與 `V(SA) ~ logT` 兩項差異；只想看 DIF 時，請比較只差 `E(y1 + y2) ~ logT` 的兩個模型。
- 它對一般 GRM 的 BF 是 5.33 × 10³⁸：時間的調節非常明顯。
- `method` 欄：GRM 與 precision 模型沒有超參數方向（`Gaussian outer`），外層只用高斯近似；precision_DIF 在 `V(SA) ~ logT`（`alpha1`）方向放 11 個節點。

### 8.3 識別

- **閾值與平均數：** 所有題目的閾值一起平移，就等於平均數平移。
  - 所以 `E(SA) ~ logT` 不能搭配「每一題都有 `E(item) ~ logT`」。最大概似會直接拒絕；ELGM 會警告「只靠先驗識別」。
  - 解法：至少留一題不寫（定錨題），或用 JAGS 的 `prior("ssp")`。
- **鑑別度與變異數：** 所有題目的鑑別度一起改變，和特質變異數改變之間，只能靠閾值的尺度區分，屬於弱識別。8.1 節的模型同時有 `pa*logT:SA` 與 `V(SA) ~ logT`，套件會發出提示訊息（本文件把訊息隱藏了；自己執行時會看到）。

### 8.4 測驗資訊：`ordinal_information()`

```{r ord-info}
oi <- ordinal_information(mn)
oi[oi$theta %in% c(-2, 0, 2), ]
```

逐行說明：

1. 計算順序題的測驗資訊。預設在調節變項的第 10、50、90 百分位，θ 從 −3 到 3。
2. 只看 θ = −2、0、2 的列。

輸出怎麼讀：

- `logT` 欄是調節變項的三個值（標準化後約 −1.26、−0.05、1.30）。
- `information`：該 θ 與 logT 下的測驗資訊（用題目參數的點估計）。
- 在 θ = 0，最快的人資訊 2.37，最慢的人 9.23：鑑別度隨時間增加，慢的人被測得更準。

```{r ord-info-plot}
#| fig-width: 8
#| fig-height: 3.5
plot(mn, type = "information")
```

逐行說明：

1. 畫出三個 logT 值的測驗資訊曲線。

輸出怎麼讀：

- 三條曲線對應快、中、慢的受試者；慢的那條最高。

### 8.5 部分給分模型：`itemtype =`

上面都是 graded response model（累積 logit）。改用相鄰類別 logit 的部分給分模型，只要加 `itemtype =`：

::: {.callout-note}
GPCM 和 TPPCM 是實驗性功能：沒有調節時已經和 mirt、直接積分對過；加上調節敘述的版本還沒做模擬校準（`check_sbc()`）。
:::

- `itemtype = "gpcm"`：generalized partial credit（Muraki, 1992），log P(y = k + 1) / P(y = k) = a_i(θ − b_ik − δ_ij)，δ_ij 是調節造成的平移（同 8.1 的 β_i z_j），步驟難度不必依序。
- `itemtype = "tppcm"`：two-parameter partial credit（Yu, 1991），每一步有自己的鑑別度。
- 可以整份一種，也可以用具名向量逐題指定，例如 `itemtype = c(y1 = "tppcm")`（沒列到的題目用 GRM）。

```{r pcm}
gp <- birt(m_ml, dh, ordered = TRUE, itemtype = "gpcm")
compare(GRM = mn, GPCM = gp)
head(summary(gp)$items, 3)
```

逐行說明：

1. 同一個調節模型（8.1 節的 `m_ml`），換成 GPCM，用 ELGM 配適。
2. 用 logML 比較 GRM 與 GPCM。
3. 看 GPCM 前三題的參數。

輸出怎麼讀：

- 資料是用 GRM 模擬的，所以 GRM 的 logML 比較大（差 68.2），BF 是 4.33 × 10²⁹。
- `t1`–`t3` 在 GPCM 是相鄰兩類之間的**步驟**難度，不必遞增（例如 y2 是 1.787、−0.875、1.961）；在 GRM 是累積的**閾值**。兩者意思不同，不能直接比數值。

### 8.6 捷徑：`hgrm()`

`hgrm()` 把常用的設定翻成上面的語法（存在 `fit$model`），再用 RTMB 引擎配適。預設是 ELGM；它也會先把調節變項標準化。

| `hgrm()` 參數 | 等同的語法 |
|---|---|
| `b = "free"` / `"common"` | `E(...) ~ logT` / `~ cb*logT` |
| `a = "free"` / `"common"` | `E(...) ~ logT:SA` / `~ ca*logT:SA` |
| `impact = "mean"` | `E(SA) ~ logT` |
| `impact = "var"` | `V(SA) ~ logT` |
| `anchor = "y1"` | y1 沒有閾值平移，也沒有各題自己的鑑別度調節 |

- `a = "common"` 是受試者層次的精確度效果，定錨題也包含在內。
- 預設 `a = "common"`、`b = "none"`、`impact = "mean"`。
- `hgrm()` 和 `birt()` 一樣預設用 ELGM。要接 `score_test()` 篩 DIF 時，分數檢定需要最大概似的逐人 score，請加上 `control = rtmb_control(method = "aghq")`（8.7 節）。

```{r hgrm}
h <- hgrm(sa, dh, moderators = "logT", a = "common", b = "free",
          anchor = paste0("y", 3:8), impact = c("mean", "var"))
cat(h$model)
c(hgrm = fit_indices(h)$logML, syntax = fit_indices(mn)$logML)
```

逐行說明：

1. 用 `hgrm()` 指定：共用的鑑別度調節、各題自由的閾值平移，
2. 續行：y3–y8 是定錨題，impact 包含平均數與變異數。預設用 ELGM。
3. 印出 `hgrm()` 寫出的語法。
4. 比較 `hgrm()` 與 8.1 節手寫語法的 log 邊際概似。

輸出怎麼讀：

- `h$model` 就是 8.1 節的 `m_ml`，只有標籤名稱不同（`ca_logT` 對 `pa`）。
- 兩個 logML 相同（−5171.775），表示是同一個模型。

### 8.7 先檢定、再放寬：用最大概似篩 DIF

不知道哪幾題有 DIF 時，先配適沒有閾值調節的模型，再用 `score_test()` 逐題檢定。分數檢定需要最大概似（第 7 節）：

```{r hgrm-score}
h0 <- hgrm(sa, dh, moderators = "logT", control = rtmb_control(method = "aghq"))
score_test(h0, dh$logT, by_item = TRUE)
```

逐行說明：

1. 預設的 `hgrm()`（共用鑑別度調節加平均數 impact，沒有閾值平移），改用最大概似配適。
2. 沿 logT 逐題檢定。

輸出怎麼讀：

- 每一列是一題：檢定這題的所有參數（鑑別度與閾值）是否隨 logT 改變。
- `p.holm` 是 Holm 校正後的 p 值。y1（.015）、y2（.030）被標出來，和真值一致。
- y3 也被標出來（.030），這是偽陽性：篩選只是提示，定錨題要搭配題目內容判斷。
- `measurement` 列是所有題目一起檢定，`p.holm` 是空白，因為它不屬於逐題比較的那一組。
- 下一步：被標出的題目用 `b = "free"` 放寬，其他題目設成 `anchor`，再用 ELGM 或最大概似配適（8.6 節）。

**限制：**

- 只支援單一因素，而且所有指標都要是順序題。
- 調節變項必須是觀察變項，且不能有遺漏值；`hgrm()` 會在內部標準化。
- `hgrm()` 只用 RTMB（ELGM 或最大概似），沒有 spike-and-slab。要用 spike-and-slab 篩選 DIF，請用 `birt()` 語法加 `engine = "jags"`（9.6 節）。

## 9. JAGS 引擎（選配）

### 9.1 什麼時候用 JAGS

`engine = "jags"` 用 MCMC 抽樣**條件概似**：每個人的潛在變項和參數一起抽。它需要另外安裝 JAGS 與 R2jags。下列功能只有 JAGS 有：

- `prior("ssp")`：spike-and-slab 先驗，做變項選擇或 DIF 篩選。
- `ald()`：非對稱 Laplace（ALD）分位數迴歸，一次一個分位數。
- DIC、WAIC、PSIS-LOO 等資訊準則，以及 `compare()` 的 LOOIC。
- `ppc()`：後驗預測檢查。
- `jags_code()`：輸出 JAGS 模型檔；`posterior_draws()`：抽樣矩陣，可做事後計算。

ELGM 的語法、先驗（`dpriors()`）、`summary()` 版面都和 JAGS 相同，所以同一個模型可以兩個引擎互相核對。

下面的 JAGS 程式只在安裝了 JAGS 時執行。為了讓文件跑得快，鏈數與迭代數都設得較小；實際分析請用預設值：4 條鏈、每條 10000 次、燒掉 5000 次。

```{r jags-setup}
has_jags <- requireNamespace("rjags", quietly = TRUE)
fast <- list(engine = "jags", n_chains = 2, n_iter = 3000, n_burn = 1500, progress = FALSE)
run <- function(...) do.call(birt, c(list(...), fast))
```

逐行說明：

1. 檢查 rjags 能不能載入（沒有安裝 JAGS 時會失敗）。下面每段 JAGS 程式都用 `eval: !expr has_jags`，沒有 JAGS 時就跳過。
2. 一組共用設定：JAGS 引擎、2 條鏈、每條 3000 次、燒掉 1500 次、不顯示進度條。
3. `run()`：把這組設定加到 `birt()` 的引數裡再呼叫。之後寫 `run(model, data = d)` 就等於 `birt(model, data = d, engine = "jags", n_chains = 2, ...)`。

輸出怎麼讀：

- 這段只定義物件，沒有輸出。

### 9.2 spike-and-slab：交叉負荷的變項選擇

```{r jags-ssp}
#| eval: !expr has_jags
m2b <- rtirt_syntax(items, times, cross = "ssp")
jfit <- run(m2b, data = d, label = "M2b")
jfit
summary(jfit)$selection
```

逐行說明：

1. 交叉負荷模型，每個交叉負荷都寫成 `prior("ssp")*t1` 等。
2. 用 JAGS 配適，標籤 M2b。
3. 印出概覽。
4. 只看 spike-and-slab 的選擇表。

輸出怎麼讀：

- **概覽：** `JAGS, conditional likelihood (persons sampled with the parameters)`；2 條鏈 × 3000 次，保留 3000 個抽樣。最後一行是 LOOIC、WAIC、DIC。
- **spike-and-slab 模型：** λ = incl × slab。incl ~ Bernoulli(π) 決定 λ 是不是 0；slab ~ N(0, σ²_slab)、σ_slab ~ N⁺(0, 1) 決定不是 0 時的大小。所有交叉負荷共用一組 (π, σ_slab)，π ~ Beta(1, 1) 從資料學。
- **選擇表的欄位：**

| 欄位 | 意思 |
|---|---|
| `est` | 模型平均後的後驗平均數，會被 spike 往 0 縮 |
| `prior_incl` | 事前納入機率：共用的 π 的後驗平均數 |
| `p_incl` | 後驗納入機率 P(incl = 1 \| y)：這個參數**不是 0** 的後驗機率 |
| `BF10` | 後驗勝算 ÷ 事前勝算 |
| `selected` | 中位數機率模型（Barbieri & Berger, 2004）：p_incl > .5 為 `nonzero` |
| `evidence` | BF10 < 1/10、< 1/3、1/3–3、> 3、> 10 依序為：強烈支持 0、中度支持 0、不確定、中度支持非 0、強烈支持非 0 |

- **這份資料：** 奇數題（真值 0）的 p_incl 約 .10–.22，都被選成 `zero`；偶數題的 p_incl 都是 1，被選成 `nonzero`，估計值接近 −0.3。
- p_incl = 1 時 BF10 是 `Inf`（所有抽樣都納入），`evidence` 欄是 `strong for nonzero`。

**「邊緣參數也被選進來」的情況：**

- 預設的事前納入機率 p_incl ~ Beta(1, 1) 是**從資料學**的，而且所有負荷量共用一個。
- 若多數參數明顯不是 0（例如 TIMSS 14 題中有 10 題），共用的納入機率會被推高到 .8 左右，邊緣的參數也被拉進來。TIMSS 的 ME62344 就是這樣：估計值 −0.0005，區間以 0 為中心，p_incl 卻是 .55。
- **要做檢定、要可解讀的 BF：** 固定事前納入機率，例如 `ssp_p = 0.5`（事前勝算為 1）：

```{r jags-ssp-fixed}
#| eval: !expr has_jags
fx <- run(m2b, data = d, ssp_p = 0.5, fit_indices = FALSE)
e <- estimates(fx)
e[!is.na(e$p_incl), c("lhs", "op", "rhs", "est", "p_incl", "BF10")]
```

逐行說明：

1. 同一個模型，事前納入機率固定為 .5；`fit_indices = FALSE` 省略資訊準則以節省時間。
2. 取出參數表。
3. 只看有 `p_incl` 的列（spike-and-slab 參數）。

輸出怎麼讀：

- 奇數題的 p_incl 降到約 .06–.17，BF10 約 0.07–0.20，也就是中度到強烈支持 0。
- 偶數題仍是 1。
- 預期只有少數非 0 時，可以用較小的值，例如 `ssp_p = 0.2`。

### 9.3 資訊準則、收斂與後驗預測檢查

```{r jags-compare}
#| eval: !expr has_jags
jm1 <- run(model, data = d, label = "M1")
compare(M1 = jm1, M2b = jfit)
convergence(jfit)
```

逐行說明：

1. 第 1 節的相關模型，用 JAGS 配適。
2. 比較兩個 JAGS 配適。
3. 檢查 M2b 的收斂。

輸出怎麼讀：

- `compare()` 的欄位：兩個潛在變項的信度、`DIC`、`WAIC`、`LOOIC`（都是越小越好），`SE_LOOIC`、最大 R̂，以及 `elpd_diff`（與最好模型的期望 log 預測密度差）與 `se_diff`。
- M2b 的 LOOIC 小約 358；`elpd_diff` = −178.9，SE 23.4，相差約 7.6 個 SE，M2b 明顯較好。這和 4.1 節 ELGM 的 Bayes factor 結論一致。
- **這些準則用的是邊際概似**（潛在變項已積分掉），不是條件概似。條件 WAIC 在潛在變項模型中不可靠（Merkle, Furr & Rabe-Hesketh, 2019）。
- `convergence()`：64 個參數中最大 R̂ 1.023，有 3 個大於 1.01，最小有效樣本 374。這只是短鏈；正式分析用預設值，R̂ 應小於 1.01。

```{r jags-ppc}
#| eval: !expr has_jags
ppc(jfit, n_draws = 100)
```

逐行說明：

1. 用 100 個後驗抽樣做後驗預測檢查。

輸出怎麼讀：

- 四項檢查：總分分配（卡方型差異量）、各題答對率、各 log 時間的平均數與 SD、條件相依（每題答對與否和標準化時間殘差的相關；Bolsinova & Tijmstra, 2016）。
- PPP 是後驗預測 p 值；小於 .025 或大於 .975 會標上 `!`。這裡沒有任何標記。
- 在 TIMSS 資料中，相關模型 M1 有 10 題被標出條件相依，M2b 只剩 3 題。

### 9.4 ALD 分位數迴歸

ALD（非對稱 Laplace 分配）是貝氏分位數迴歸的 working likelihood（Kozumi & Kobayashi, 2011）：殘差用 ALD(p) 時，迴歸係數就是第 p 分位數的效果；放在潛在變項上就是潛在分位數迴歸（Wang, Feng & Song, 2016）。一次只配適一個 p。

```{r jags-ald}
#| eval: !expr has_jags
qa <- run(reg, data = d, family = list(speed = ald(c(0.1, 0.5, 0.9))), fit_indices = FALSE)
qa
```

逐行說明：

1. 第 5 節的潛在迴歸模型，speed 的殘差改成 ALD，在 p = .1、.5、.9 各配適一次（共 3 個 JAGS 配適）。
2. 印出各分位數的係數。

輸出怎麼讀：

- 每一列是一個迴歸係數，每一欄是一個 p。區間已經依 Yang, Wang & He（2016）調整 ALD 的 working likelihood。
- `speed ~ ability` 在三個 p 都約 0.17–0.20；`speed ~ x1` 約 0.11；`speed ~ x2` 接近 0。與 6.2 節 RTMB 的結果（所有 p 都是 0.155、0.107、0.010）接近。
- 下方的 Reliability 是每個 ALD 配適的信度。

**`family` 的名稱依照語法中的角色解析：**

| 名稱 | 層次 | 例子 |
|---|---|---|
| 潛在變項名 | 結構層（潛在分位數迴歸） | `speed = ald(0.25)` |
| 指標名 | 測量層 | `t3 = ald(0.5)` |
| `.continuous` | 所有連續指標 | `.continuous = ald(0.5)`（中位數模型，較不受極端時間影響） |

**ALD 的注意事項（為什麼主線改用 RTMB 的分配模型）：**

- **尺度與變異數：** birt 的 ALD 密度是 p(1 − p)/σ · exp{−ρ_p((y − μ)/σ)}，ρ_p(u) = u(p − I(u < 0))（Yu & Zhang, 2005）；JAGS 用 Kozumi & Kobayashi（2011）的常態–指數混合來寫。它的變異數是 σ²(1 − 2p + 2p²) / {p²(1 − p)²}：p = .5 時是 8σ²，p = .1 時約 101σ²。birt 以殘差 SD 為參數，再由它推出尺度 σ = SD / √{(1 − 2p + 2p²) / (p²(1 − p)²)}，所以不同 p 的配適有相同的殘差變異數與先驗；`summary()` 的 `~~` 列是這個變異數，σ 在 `fit$estimates` 的 `scale` 欄。
- **極端分位數較不穩：** 第 p 分位數估計的漸近變異數與 p(1 − p) / f(q_p)² 成正比（Koenker, 2005），尾端的密度 f(q_p) 小，所以 p = .1、.9 的區間較寬，JAGS 也要較長的鏈。
- **潛在自變項的效果在極端分位數會偏離：** 錯誤設定的 ALD 密度會回頭影響 ability 的後驗。模擬中，真實殘差為常態、真值為 −0.20，在 N = 3000 時 p = .1 與 .9 的估計分別為 −0.254 與 −0.244，放大約 20–25%，而且不會隨樣本變大而消失。觀察到的共變項沒有這個問題。
- **後驗區間可能偏窄：** ALD 是 working likelihood（Yang, Wang & He, 2016）。
- **分位數線可能交叉：** 各分位數分開估計。
- **不能和因素相關並用：** 請把 `f1 ~~ f2` 改寫成 `f2 ~ f1`。
- **測量層 ALD 的資訊準則很慢：** 先設 `fit_indices = FALSE`，之後再用 `add_fit_indices(fit, n_draws = 200)` 補算。
- RTMB 引擎不接受 `ald()`，請用 `shash()` 與 `quantiles()`（第 6 節）。

和 RTMB 的分配模型畫在一起：

```{r jags-ald-plot}
#| eval: !expr has_jags
#| fig-width: 8
#| fig-height: 3.2
r_v <- birt(paste(reg, "V(speed) ~ ability + x1 + x2", sep = "\n"), d,
            family = list(speed = shash()), control = rtmb_control(method = "aghq"))
plot(r_v, targets = "speed", ald = qa)
```

逐行說明：

1. speed 用 SHASH，而且 log 尺度隨 ability、x1、x2 改變，所以分位數效果可以隨 p 改變；用最大概似配適（三個尺度調節加兩個形狀參數，ELGM 的外層網格會太大）。
2. 第 1 行的續行。
3. 畫出 RTMB 的分位數效果曲線，並把 ALD 的估計疊上去。

輸出怎麼讀：

- 每一格是一個預測變項。灰帶是 RTMB 的 95% 信賴區間，紅點是 JAGS ALD 在 p = .1、.5、.9 的估計。
- 兩者大致一致；ability 在兩端的 ALD 估計略高於 RTMB 曲線，正是上面說的潛在自變項偏離。

### 9.5 JAGS 程式與事後計算

**JAGS 語法：** `jags_code(fit)` 印出乾淨的 .jags 檔，也存在 `fit$file`，可以直接放進論文附錄。

```{r jags-code}
#| eval: !expr has_jags
invisible(capture.output(code <- jags_code(jfit)))
cat(head(strsplit(code, "\n")[[1]], 12), sep = "\n")
```

逐行說明：

1. 取出 M2b 的 JAGS 程式存成字串；`jags_code()` 會順便印出全文，所以用 `capture.output()` 藏起來。
2. 按行切開，只印前 12 行。

輸出怎麼讀：

- 開頭的註解說明這是 birt 產生的；接著是逐人的迴圈 `for (j in 1:N)`，每人兩個潛在變項。
- `logit(p_y1[j]) <- ...` 與 `y1[j] ~ dbern(p_y1[j])` 是二元題的 2PL。時間題寫在迴圈的後段（這裡沒印出），是 `dnorm()`，JAGS 用精確度 1/σ² 參數化。

**事後計算：** `posterior_draws(fit, persons = TRUE)` 給「抽樣次數 × 參數」的矩陣，包含每個人的潛在變項。

```{r jags-posthoc}
#| eval: !expr has_jags
M <- posterior_draws(jfit, persons = TRUE)
D <- M[, grep("^ability\\[", colnames(M))]
dim(D)
rel <- function(D) { v <- var(colMeans(D)); v / (v + mean(apply(D, 2, var))) }
c(x1_high = rel(D[, d$x1 > 0]), x1_low = rel(D[, d$x1 <= 0]))
quantile(apply(D, 1, function(th) cor(th, d$x2)), c(.025, .5, .975))
```

逐行說明：

1. 取出所有抽樣，包含每個人的 ability 與 speed。
2. 只留下 `ability[1]`、`ability[2]`、… 的欄位。
3. 看維度：抽樣次數 × 人數。
4. 用抽樣定義 EAP 信度：var(EAP) / (var(EAP) + 平均後驗變異數)。
5. 依 x1 分成兩組，分別算子群體信度。
6. 每個抽樣算一次 ability 與 x2 的相關，再取 2.5%、50%、97.5% 分位數：相關的後驗區間，包含了能力估計的不確定性。

輸出怎麼讀：

- `dim(D)`：3000 個抽樣 × 500 人。
- 兩組的信度相近，表示 x1 高低兩組被測得一樣準。
- ability 與 x2 的相關的後驗區間；模擬中 x2 與能力無關，所以區間應包含 0。
- 可能值（plausible values）就是 `D` 的隨機幾列，例如 `D[sample(nrow(D), 5), ]`。

### 9.6 順序題的 spike-and-slab DIF 篩選

8.7 節用最大概似的分數檢定篩 DIF。JAGS 的做法是在每一題的閾值平移與鑑別度調節都放 spike-and-slab：

```{r jags-dif}
#| eval: !expr has_jags
m_dif <- '
  SA =~ y1 + y2 + y3 + y4 + y5 + y6 + y7 + y8
  E(y1 + y2 + y3 + y4 + y5 + y6 + y7 + y8) ~ prior("ssp")*logT
  E(y1 + y2 + y3 + y4 + y5 + y6 + y7 + y8) ~ prior("ssp")*logT:SA
  E(SA) ~ logT
  V(SA) ~ logT
'
jdif <- run(m_dif, dh, ordered = TRUE, label = "DIF")
summary(jdif)$selection
convergence(jdif)
```

逐行說明：

1. 開始寫語法。
2. GRM 測量模型。
3. 每一題的閾值平移都用 spike-and-slab（uniform DIF 篩選）。
4. 每一題的鑑別度調節都用 spike-and-slab（nonuniform DIF 篩選）。
5. 特質平均數的 impact。
6. 特質變異數的 impact。
7. 語法結束。
8. 用 JAGS 配適。
9. 只看選擇表。
10. 檢查收斂。

輸出怎麼讀：

- **選擇表：** y1、y2 的閾值平移被選成 `nonzero`（真值 0.4）；其他題目都是 `zero`。所有題目的鑑別度調節都被選進來（真值都是 0.25）。
- **`prior_incl` 與 `BF10`：** 納入機率 π 是學出來的（`p_incl ~ beta(1, 1)`），閾值平移共用一個 π、鑑別度調節共用另一個 π。`prior_incl` 是該組 π 的後驗平均數（這裡閾值平移約 .40、鑑別度調節約 .90），`BF10` 就用它算事前勝算：BF10 = {p_incl / (1 − p_incl)} / {prior_incl / (1 − prior_incl)}。要用固定的事前勝算（例如 1），請設 `ssp_p = 0.5`（9.2 節）。
- **識別：** 這裡同時有 `E(SA) ~ logT` 與每一題的閾值平移。有 spike-and-slab 時可以識別（多數題目被拉向 0，扮演定錨題）；自由估計時不行（8.3 節）。
- **收斂：** 最大 R̂ 為 1.137，高於門檻的參數集中在接近 0 的閾值平移（`dlt_y4_logT` 等）。spike-and-slab 的納入指標在 0 與 1 之間切換很慢，這類模型混合得很慢。
- **請一定要檢查 R̂ 並用長鏈。** 模擬校準（SBC）顯示，全部參數都調節的模型（所有題目的閾值與鑑別度都用 spike-and-slab，加上平均數與變異數 impact）在預設長度下仍然沒有收斂。實務上，建議先用 8.7 節的分數檢定篩選，再用 ELGM 配適篩選後的模型。

**SEL 實際結果（SA 分量表，6 題；2026-10-01 用 JAGS 配適同一組語法）：**

| 模型 | a 的調節 | b 的調節 | impact | LOOIC | elpd_diff (SE) |
|---|---|---|---|---|---|
| 一般 GRM | none | none | none | 11032.1 | −18.2 (6.2) |
| 受試者精確度 | common | none | mean | **10995.6** | 0 |
| DIF 篩選 | ssp | ssp | mean + var | 10998.1 | −1.2 (2.6) |
| 分段（2 秒/題） | common × 2 | ssp | mean + var | 10998.0 | −1.2 (11.2) |

- 作答越慢，SA 平均數越高：γ = 0.21 [0.14, 0.28]。
- 分段模型找到非線性的精確度效果：每題低於 2 秒的部分，α = 0.090 [0.039, 0.141]，也就是越快鑑別度越低；2 秒以上的部分接近平坦。
- 分段項的寫法：另建 `logT_fast <- pmin(logT - log(2), 0)`，再寫 `E(...) ~ pa1*logT:SA + pa2*logT_fast:SA`。

## 10. 常見問題

**ELGM、最大概似、JAGS 怎麼選？**

- **預設用 ELGM：** 有先驗、有後驗 SD 與可信區間、有 Bayes factor，而且快。
- **要分數檢定、AIC/BIC、DIF 樹、穩健標準誤：** 最大概似，`control = rtmb_control(method = "aghq")`。
- **要 spike-and-slab、ALD、LOOIC、後驗預測檢查，或短測驗中識別很弱的參數：** JAGS。
- 三者用同一套語法，可以互相核對。

**出現「the posterior is too wide for the outer grid」警告？**

某個超參數的後驗比外層網格寬（最外面兩個節點的質量超過門檻，見 6.1 節）。先看那個參數是否弱識別（例如變異數接近 0），再用 `rtmb_control(k_hyper = )` 增加節點（6.1 節）；或用 `hyper = ` 減少放節點的方向。超參數多時節點數是 k_hyper 的次方，超過 2000 個會被拒絕。

**ELGM 很慢？**

外層節點數是主要成本。`convergence(fit)` 列出節點數與有效節點數。超參數很多時（例如 SHASH 加上多個尺度調節），可以先用最大概似探索，再對最後的模型做 ELGM。

**最大概似出現「Hessian 不是正定」或「沒有改善」的警告？**

最大概似在小樣本或題數很少時可能發散，例如某題的鑑別度趨近無限大，或 SHASH 的形狀參數碰到邊界。這時最大概似估計值其實不存在。

- 二元題的鑑別度發散時（|負荷量| > 10），套件會另外發出警告，指名是哪一題。
- 改用 ELGM（先驗會穩住這些參數），或固定、刪除該題，或簡化分配。

**JAGS 的 R̂ 很大怎麼辦？**

- 先用 `convergence(fit)` 看是哪些參數。
- 交叉負荷全開而且只有弱先驗時，θ 可能轉成第二個速度因素。套件已經用簡單結構的起始值來避免。
- 極端分位數（p ≤ .1 或 ≥ .9）的 ALD 模型與 spike-and-slab DIF 模型需要較長的鏈。

**p_incl 幾乎都是 1，是不是 ssp 沒作用？**

不是。資料量大、效果清楚時，p_incl 接近 1 是正確的。邊緣參數也被選進來，通常是因為共用的納入機率被多數明顯的效果推高了；要做檢定請用 `ssp_p = 0.5`（9.2 節）。如果目的是縮小係數而不是選擇變項，ELGM 下可以用小變異先驗，例如 `prior("dnorm(0, 100)")*t1`（2.2 節）。

**速度？**

N = 500、10 題（本文的模擬資料）：

- ELGM：相關模型約 23 秒，交叉負荷模型約 14 秒，SHASH speed 約 35–60 秒；順序題 MNLFA 約 5 秒。
- 最大概似：約 10 秒。
- JAGS（2 條鏈 × 3000 次）：每個模型約 15–35 秒；順序題 spike-and-slab DIF 約 2 分鐘。

TIMSS（631 人 × 28 個指標）：JAGS 每個模型約 90–110 秒；RTMB 最大概似常態模型約 30 秒，SHASH 模型 1–3 分鐘。

**可以只拿 JAGS 檔或 RTMB 腳本去跑嗎？**

可以。`jags_code(fit)` 或 `fit$file` 是完整的 JAGS 模型，資料在 `fit$data`。`rtmb_code(fit)` 是完整的 RTMB 腳本（7.4 節）。

## 參考文獻

- Barbieri, M. M., & Berger, J. O. (2004). Optimal predictive model selection. *Annals of Statistics, 32*, 870–897.
- Bauer, D. J. (2017). A more general model for testing measurement invariance and differential item functioning. *Psychological Methods, 22*, 507–526.
- Bolsinova, M., & Tijmstra, J. (2016). Posterior predictive checks for conditional independence between response time and accuracy. *Journal of Educational and Behavioral Statistics, 41*, 123–145.
- Bolsinova, M., & Tijmstra, J. (2018). Improving precision of ability estimation: Getting more from response times. *British Journal of Mathematical and Statistical Psychology, 71*, 13–38.
- Debelak, R., Pawel, S., Strobl, C., & Merkle, E. C. (2022). Score-based measurement invariance checks for Bayesian maximum-a-posteriori estimates in item response theory. *British Journal of Mathematical and Statistical Psychology, 75*, 728–752.
- Ferrando, P. J. (2009). A graded response model for measuring person reliability. *British Journal of Mathematical and Statistical Psychology, 62*, 641–662.
- Godambe, V. P. (1960). An optimum property of regular maximum likelihood estimation. *The Annals of Mathematical Statistics, 31*, 1208–1211.
- Hampel, F. R. (1974). The influence curve and its role in robust estimation. *Journal of the American Statistical Association, 69*, 383–393.
- Huber, P. J. (1967). The behavior of maximum likelihood estimates under nonstandard conditions. *Proceedings of the Fifth Berkeley Symposium on Mathematical Statistics and Probability, 1*, 221–233.
- Jones, M. C., & Pewsey, A. (2009). Sinh-arcsinh distributions. *Biometrika, 96*, 761–780.
- Kass, R. E., & Raftery, A. E. (1995). Bayes factors. *Journal of the American Statistical Association, 90*, 773–795.
- Koenker, R. (2005). *Quantile regression*. Cambridge University Press.
- Koenker, R., & Bassett, G. (1982). Robust tests for heteroscedasticity based on regression quantiles. *Econometrica, 50*, 43–61.
- Kozumi, H., & Kobayashi, G. (2011). Gibbs sampling methods for Bayesian quantile regression. *Journal of Statistical Computation and Simulation, 81*, 1565–1578.
- Lee, Y.-H., & Ying, Z. (2015). A mixture cure-rate model for responses and response times in time-limit tests. *Psychometrika, 80*, 748–775.
- Meeker, W. Q., & Escobar, L. A. (1998). *Statistical methods for reliability data*. Wiley.
- Merkle, E. C., Fan, J., & Zeileis, A. (2014). Testing for measurement invariance with respect to an ordinal variable. *Psychometrika, 79*, 569–584.
- Merkle, E. C., Furr, D., & Rabe-Hesketh, S. (2019). Bayesian comparison of latent variable models: Conditional versus marginal likelihoods. *Psychometrika, 84*, 802–829.
- Merkle, E. C., & Zeileis, A. (2013). Tests of measurement invariance without subgroups: A generalization of classical methods. *Psychometrika, 78*, 59–82.
- Montiel Olea, J. L., & Plagborg-Møller, M. (2019). Simultaneous confidence bands: Theory, implementation, and an application to SVARs. *Journal of Applied Econometrics, 34*, 1–17.
- Muraki, E. (1992). A generalized partial credit model: Application of an EM algorithm. *Applied Psychological Measurement, 16*, 159–176.
- Muthén, B., & Asparouhov, T. (2012). Bayesian structural equation modeling: A more flexible representation of substantive theory. *Psychological Methods, 17*, 313–335.
- Nicewander, W. A. (2018). Conditional reliability coefficients for test scores. *Psychological Methods, 23*, 351–362.
- Stringer, A., Brown, P., & Stafford, J. (2023). Fast, scalable approximations to posterior distributions in extended latent Gaussian models. *Journal of Computational and Graphical Statistics, 32*, 84–98. https://doi.org/10.1080/10618600.2022.2099403
- Strobl, C., Kopf, J., & Zeileis, A. (2015). Rasch trees: A new method for detecting differential item functioning in the Rasch model. *Psychometrika, 80*, 289–316.
- van der Linden, W. J. (2007). A hierarchical framework for modeling speed and accuracy on test items. *Psychometrika, 72*, 287–308.
- White, H. (1982). Maximum likelihood estimation of misspecified models. *Econometrica, 50*, 1–25.
- Wang, Y., Feng, X.-N., & Song, X.-Y. (2016). Bayesian quantile structural equation models. *Structural Equation Modeling, 23*, 246–258.
- Wise, S. L., & Kong, X. (2005). Response time effort: A new measure of examinee motivation in computer-based tests. *Applied Measurement in Education, 18*, 163–183.
- Yang, Y., Wang, H. J., & He, X. (2016). Posterior inference in Bayesian quantile regression with asymmetric Laplace likelihood. *International Statistical Review, 84*, 327–344.
- Yu, K., & Zhang, J. (2005). A three-parameter asymmetric Laplace distribution and its extension. *Communications in Statistics—Theory and Methods, 34*, 1867–1879.
- Zeileis, A., Hothorn, T., & Hornik, K. (2008). Model-based recursive partitioning. *Journal of Computational and Graphical Statistics, 17*, 492–514.
- Zheng, G., & Gastwirth, J. L. (2000). Where is the Fisher information in an ordered sample? *Statistica Sinica, 10*, 1267–1280.
